ACORDAO-COMPLETO-2386394

ACÓRDÃO 3156/2019 ATA 49/2019 - PLENÁRIO

VISTOS, relatados e discutidos estes autos de representação instaurada em cumprimento ao item 9.8 do Acórdão 1031/2018-TCU-Plenário, no intuito de aprofundar o exame de possíveis irregularidades ocorridas na Câmara de Comércio Exterior da Presidência da República (Camex) e na Secretaria do Tesouro Nacional (STN) , entre outros órgãos e agentes envolvidos, relacionadas à aprovação de 4 (quatro) operações de financiamento, vinculadas à exportação de bens e serviços, com amparo do Proex Equalização, por prazo superior ao máximo legalmente permitido, com possível violação ao art. 2, §1º, c/c art. 3 da Lei 10.184/2001 c/c o art. 1, § 2º, c/c arts. 4º, § 1º, e 9°, da Resolução 3.219/04 do CMN e Portarias Ministeriais vigentes à época das operações;
ACORDAM os Ministros do Tribunal de Contas da União, reunidos em Sessão Extraordinária do Plenário, com fundamento nos arts. 1º, inciso I; 10, § 1º; 12, incisos I e II; e 47 da Lei nº 8.443/92, em: 
9.1. determinar a instauração de quatro tomadas de contas especiais, apartadas dos presentes  autos, em cujos âmbitos serão analisadas individualmente e separadamente os indícios de danos advindos das deliberações da Camex abaixo indicadas, e autorizar, desde logo, com fundamento nos arts. 10, § 1º, e 12, incisos I e II, da Lei 8.443/1992 c/c o art. 202, incisos I e II, do RI/TCU, as citações dos responsáveis, todos membros do Comitê da Camex e signatários das referidas deliberações, também abaixo relacionados: 
9.1.1. Srs. Guido Mantega, CPF: XXX.840.768-XX, cargo: Ministro de Estado da Fazenda, de 27 de março de 2006 a 31 de dezembro de 2014; Miguel João Jorge Filho, CPF XXX.842.858-XX, cargo: Ministro de Estado do Desenvolvimento, Indústria e Comércio Exterior, de 29 de março de 2007 a 31 de dezembro de 2010; João Bernardo de Azevedo Bringel, CPF: XXX.830.041-XX, cargo: Secretário-Executivo do Ministério do Planejamento, Orçamento e Gestão, em 28 de agosto de 2008; Daniel Maia, CPF: XXX.270.440-XX, cargo: Ministro de Estado, interino, do Desenvolvimento Agrário, em 28 de agosto de 2008; Samuel Pinheiro Guimarães Neto, CPF: XXX.744.367-XX, cargo: Ministro de Estado, interino, das Relações Exteriores, em 28 de agosto de 2008; Silas Brasileiro, CPF: XXX.697.186-XX, cargo: Ministro de Estado, interino, da Agricultura, Pecuária e Abastecimento, em 28 de agosto de 2008; Antonio José Alves Junior, CPF: XXX.079.327-XX, cargo: Assessor Especial da Casa Civil da Presidência da República, em 28 de agosto de 2008; para que, no prazo de 15 dias, apresentem alegações de defesa e/ou recolham, solidariamente, aos cofres do Tesouro Nacional, as quantias abaixo indicadas, atualizadas monetariamente a partir das respectivas datas até o efetivo recolhimento, na forma da legislação em vigor, em decorrência da aprovação, em 28/8/2008, de pagamento da equalização de taxas de juros por prazo superior ao máximo legalmente permitido, para as operações de financiamento vinculadas à exportação de bens e serviços com amparo do Proex-equalização, operação Cofig nº 340, quando deveriam ter rejeitado a proposta por estar em desconformidade com o art. 2, §1º, c/c art. 3 da Lei 10.184/2001 c/c o art. 1, §2º, e arts. 4º, § 1º, e 9°, da Resolução 3.219/04 do CMN c/c art. 6, IV, da Portaria Interministerial MF/MICT nº 314, de 28/12/1995, fato que provocou R$ 3.883.617,68 de prejuízo ao Tesouro Nacional;
	VALOR ORIGINAL (R$) 
	DATA DA OCORRÊNCIA*

	3.883.617,68
	27/01/2011

Valor atualizado até 12/08/2019: R$ 6.349.326,55
9.1.2. Srs. Paulo Bernardo Silva, CPF: XXX.538.191-XX, cargo: Ministro de Estado do Planejamento, Orçamento e Gestão, de 22 de março de 2005 a 1 de janeiro de 2011; Miguel João Jorge Filho, CPF XXX.842.858-XX, cargo: Ministro de Estado do Desenvolvimento, Indústria e Comércio Exterior, de 29 de março de 2007 a 31 de dezembro de 2010; Antonio de Aguiar Patriota, CPF: XXX.856.151-XX, cargo: Ministro de Estado, interino, das Relações Exteriores, em 28 de agosto de 2008; Nélson Machado, CPF: XXX.364.701-XX, cargo: Secretário-Executivo do Ministério da Fazenda, em 15 de dezembro de 2009; Reinhold Stephanes, CPF: XXX.070.981-XX, cargo: Ministro de Estado da Agricultura, Pecuária e Abastecimento, em 27 de março de 2007 a 31 de março 2010; Sheila Ribeiro, CPF: 	XXX.374.441-XX, cargo: Assessora da Subchefia de Análise e Acompanhamento de Políticas Governamentais da Casa Civil/PR, em 15 de dezembro de 2009; Laudemir André Müller, CPF: XXX.217.320-XX, cargo: Assessor Especial do Ministro de Estado do Desenvolvimento Agrário, em 15 de dezembro de 2009; para que, no prazo de 15 dias, apresentem alegações de defesa e/ou recolham, solidariamente, aos cofres do Tesouro Nacional, as quantias abaixo indicadas, atualizadas monetariamente a partir das respectivas datas até o efetivo recolhimento, na forma da legislação em vigor, em decorrência da aprovação, em 15/12/2009, de pagamento da equalização de taxas de juros por prazo superior ao máximo legalmente permitido, para as operações de financiamento vinculadas à exportação de bens e serviços com amparo do Proex-equalização, operação Cofig nº 495, quando deveriam ter rejeitado a proposta por estar em desconformidade com o art. 2, §1º, c/c art. 3 da Lei 10.184/2001 c/c o art. 1, §2º, e arts. 4º, § 1º, e 9°, da Resolução 3.219/04 do CMN c/c art. 11 da Portaria MDIC nº 98, de 07/05/2009, fato que provocou R$ 7.480.646,80 de prejuízo ao Tesouro Nacional;
	VALOR ORIGINAL (R$) 
	DATA DA OCORRÊNCIA*

	7.480.646,80
	27/03/2012

Valor atualizado até 12/08/2019: R$ 11.368.338,94
9.1.3. Srs. Paulo Bernardo Silva, CPF: XXX.538.191-XX, cargo: Ministro de Estado do Planejamento, Orçamento e Gestão, de 22 de março de 2005 a 1 de janeiro de 2011; Miguel João Jorge Filho, CPF XXX.842.858-XX, cargo: Ministro de Estado do Desenvolvimento, Indústria e Comércio Exterior, de 29 de março de 2007 a 31 de dezembro de 2010; Wagner Gonçalves Rossi, CPF: XXX.203.258-XX, cargo: Ministro de Estado da Agricultura, Pecuária e Abastecimento, de 21 de abril de 2010 a 18 de agosto de 2011; Guilherme Cassel, CPF: XXX.570.800-XX, cargo: Ministro de Estado do Desenvolvimento Agrário, de 27 de junho de 2007 a 31 de dezembro de 2010; Carlos Eduardo Esteves Lima, CPF: XXX.292.406-XX, cargo: Secretário-Executivo da Casa Civil/PR, em 26 de maio de 2010; Luiz Fernando Pires Augusto, CPF: 688.045.557, cargo: Secretário, adjunto, de Assuntos Internacionais do Ministério da Fazenda, em 26 de maio de 2010; Evandro de Sampaio Didonet, CPF: 295.482.410-2, cargo: Diretor do departamento de Negociações Internacionais, do Ministério das Relações Exteriores, em 26 de maio de 2010; para que, no prazo de 15 dias, apresentem alegações de defesa e/ou recolham, solidariamente, aos cofres do Tesouro Nacional, as quantias abaixo indicadas, atualizadas monetariamente a partir das respectivas datas até o efetivo recolhimento, na forma da legislação em vigor, em decorrência da aprovação, em 26/05/2010, de pagamento da equalização de taxas de juros por prazo superior ao máximo legalmente permitido, para as operações de financiamento vinculadas à exportação de bens e serviços com amparo do Proex-equalização, operação Cofig nº 533, quando deveria ter rejeitado a proposta por estar em desconformidade com o art. 2, §1º, c/c art. 3 da Lei 10.184/2001 c/c o art. 1, §2º, e arts. 4º, § 1º, e 9°, da Resolução 3.219/04 do CMN c/c art. 11 da Portaria MDIC nº 98, de 07/05/2009, fato que provocou R$ 19.365.598,49 de prejuízo ao Tesouro Nacional;
	VALOR ORIGINAL (R$) 
	DATA DA OCORRÊNCIA*

	19.365.598,49
	09/10/2013

Valor atualizado até 12/08/2019: R$ 27.061.487,33
9.1.4. Srs. Fernando Damata Pimentel, CPF: XXX.845.316-XX, cargo: Ministro de Estado do Desenvolvimento, Indústria e Comércio Exterior, de 1 de janeiro de 2011 a 13 de fevereiro de 2014;  Afonso Bandeira Florence, CPF: XXX.341.505-XX, cargo: Ministro de Estado do Desenvolvimento Agrário, de 1 de janeiro de 2011 a 14 de março de 2012; Dyogo Henrique de Oliveira, CPF: XXX.643.671-XX, cargo: Secretário-Executivo, interino, do Ministério da Fazenda, em 25 de janeiro de 2012; Sra. Eva Maria Cella Dal Chiavon, CPF: XXX.606.759-XX, cargo: Secretária-Executiva do Ministério do Planejamento, Orçamento e Gestão, em 25 de janeiro de 2012; Ruy Nunes Pinto Nogueira, CPF: XXX.281.887-XX, cargo: Secretário-Geral do Ministério das Relações Exteriores, em 25 de janeiro de 2012; Célio Brovino Porto, CPF: XXX.125.187-XX, cargo: Secretário de Relações Internacionais do Agronegócio, do Ministério da Agricultura, Pecuária e Abastecimento, em 25 de janeiro de 2012; Lytha Battiston Spíndola, CPF: XXX.031.681-XX, cargo: Assessora Especial da Casa Civil da Presidência da República, em 25 de janeiro de 2012; para que, no prazo de 15 dias, apresentem alegações de defesa e/ou recolham, solidariamente, aos cofres do Tesouro Nacional, as quantias abaixo indicadas, atualizadas monetariamente a partir das respectivas datas até o efetivo recolhimento, na forma da legislação em vigor, em decorrência da aprovação, em 25/01/2012, de pagamento da equalização de taxas de juros por prazo superior ao máximo legalmente permitido, para as operações de financiamento vinculadas à exportação de bens e serviços com amparo do Proex-equalização, operação Cofig nº 637, quando deveria ter rejeitado a proposta por estar em desconformidade com o art. 2, §1º, c/c art. 3 da Lei 10.184/2001 c/c o art. 1, §2º, e arts. 4º, § 1º, e 9°, da Resolução 3.219/04 do CMN c/c art. 5, § 3º, c/c Anexo II da Portaria MDIC nº 208, de 20/10/2010, fato que provocou R$ 13.865.858,64 de prejuízo ao Tesouro Nacional; 
	VALOR ORIGINAL (R$) 
	DATA DA OCORRÊNCIA*

	13.865.858,64
	22/11/2013

Valor atualizado até 12/08/2019: R$ 19.266.610,58
9.2. informar aos responsáveis acima listados que, caso venham a ser condenados pelo Tribunal, os débitos ora apurados serão acrescidos de juros de mora, nos termos do §1º do art. 202 do RI/TCU;
9.3. encaminhar cópia integral do presente Acórdão à Procuradoria Geral da República - PGR; 
9.4. encaminhar cópia do presente Acórdão ao Ministério da Economia, à Secretaria-Executiva da Câmara de Comércio Exterior da Presidência da República (Camex) e à Secretaria do Tesouro Nacional (STN) ; e
9.5. apensar os presentes autos ao último processo de tomada de contas especial a ser instaurado por força do item, 9.1, retro, conforme previsto no art. 41 da Resolução-TCU 259/2014.

Representação com o objetivo de avaliar condutas e eventuais responsabilidades de diversos agentes e de órgãos e entidades envolvidos em operações de financiamento vinculadas à exportação de bens e serviços.

Câmara de Comércio Exterior da Presidência da República - Camex, Secretaria do Tesouro Nacional - STN.

3. Representante: não há.

13.1. Ministros presentes: José Mucio Monteiro (Presidente), Walton Alencar Rodrigues, Augusto Nardes e Raimundo Carreiro.
13.2. Ministros-Substitutos convocados: Augusto Sherman Cavalcanti (Relator) e Marcos Bemquerer Costa.

ACORDAO-COMPLETO-2547702

Acórdão 2114/2022 - Plenário

ACORDAO-COMPLETO-2473011

Acórdão 1500/2021 - Plenário

AUGUSTO SHERMAN

de Representação a respeito de possíveis irregularidades ocorridas na Câmara de Comércio Exterior da Presidência da República (Camex) e na Secretaria do Tesouro Nacional (STN) , entre outros órgãos e agentes envolvidos, relacionadas à aprovação de 4 (quatro) operações de financiamento, vinculadas à exportação de bens e serviços, com amparo do Proex Equalização, por prazo superior ao máximo legalmente permitido, com possível violação ao art. 2, §1º, c/c art. 3 da Lei 10.184/2001 c/c o art. 1, § 2º, c/c arts. 4º, § 1º, e 9° da Resolução 3.219/04 do CMN e Portarias Ministeriais vigentes à época das operações;
2.		A presente representação teve origem no Acórdão 1031/2018 - TCU - Plenário, de 9/5/2018, item 9.8, o qual determinou, in verbis  (peça 1, p. 4) :
'9.8. determinar a autuação de processo apartado conexo a este processo de auditoria, com natureza de representação, em cujo âmbito deverão ser avaliadas as condutas e as eventuais responsabilidades dos diversos agentes dos órgãos e entidades envolvidos com a matéria, a exemplo da Camex, Cofig, Sain/MF e STN, tendo em vista que a Camex aprovou quatro operações de financiamento, vinculadas à exportação de bens e serviços, com amparo do Proexequalização por prazo superior ao máximo legalmente permitido, com possível violação ao art. 2, §1º, c/c art. 3 da Lei 10.184/2001 c/c o art. 1, § 2º, c/c arts. 4º, § 1º, e 9° da Resolução 3.219/04 do CMN e Portarias Ministeriais vigentes à época das operações;' 	
HISTÓRICO 
3.	O Acórdão 1031/2018 - TCU - Plenário (TC Processo 032.888/2016-3) , o qual originou a presente Representação, foi prolatado no bojo de auditoria de conformidade cujo objetivo era avaliar a conformidade nos procedimentos relacionados à concessão de financiamentos à exportação de serviços de engenharia que não sejam de competência do Banco Nacional de Desenvolvimento Econômico e Social (BNDES) na Secretaria de Assuntos Internacionais do Ministério da Fazenda (Sain/MF) ; na Câmara de Comércio Exterior (Camex) ; no Comitê de Financiamento e Garantia das Exportações (Cofig) , na Agência Brasileira Gestora de Fundos Garantidores e Garantias S.A. (ABGF) , no Banco do Brasil S.A. (BB) , e nos escritórios de representação do BNDES no exterior, consoante item 9.1 do Acórdão 1413/2016-TCU-Plenário (peça 1) .
4.	No referido trabalho de auditoria (peça 2) , dentre os achados relacionados à concessão de financiamento ao amparo do Proex-Equalização, detectou-se irregularidade em 4 operações na aprovação dos prazos de pagamento de equalização de taxa de juros, aprovando-se prazos superiores aos limites máximos fixados pelas Portarias Ministeriais vigentes à época e em desconformidade com as diretrizes do Conselho Monetário Nacional - Achado V.2.3 (peça 2, p. 193 - 203) . Assim, autuou-se a presente Representação com o objetivo de imputar responsabilidades e apurar eventuais danos ao erário.
5.	Desse modo, a presente Representação configura-se como a continuidade das apurações do Achado V.2.3 da Auditoria de Conformidade objeto do TC Processo 032.888/2016-3 (peça 2, p. 193 - 203) . 
PROCESSOS CONEXOS
6.	 TC Processo 032.888/2016-3 - fiscalização com o objetivo de avaliar a conformidade dos procedimentos relacionados à concessão de financiamentos à exportação de serviços de engenharia que não sejam de competência do BNDES na Sain-MF, Camex, Cofig, ABGF, Banco do Brasil, STN e escritórios no exterior do BNDES.
EXAME DE ADMISSIBILIDADE
3.	Reitera-se que foram atendidos os requisitos de admissibilidade previstos nos arts. 235 e 237, inciso VI do Regimento Interno deste Tribunal, conforme análise realizada na peça 3, p. 2. Destaca-se que o Relator já conheceu a presente Representação, nos termos do Despacho à peça 6.
EXAME TÉCNICO
7.	Este exame técnico será divido em 4 tópicos, quais sejam: i) situação encontrada no achado V.2.3 e apuração do dano; ii) Esclarecimentos dos responsáveis e conclusão da equipe de auditoria; iii) responsabilização; iv) indícios de crime contra a Administração Pública e improbidade administrativa. 
1. Situação encontrada no achado V.2.3 e apuração do dano
8.		Em síntese, o achado V.2.3 apontou irregularidade no âmbito do Programa de Financiamento às Exportações - Equalização (Proex Equalização) decorrente da aprovação de prazos de pagamento de equalização de taxa de juros superiores aos limites máximos fixados pelas Portarias Ministeriais vigentes à época e pela Carta Circular nº 2.881/1999 do Banco Central do Brasil, sob fundamento no art. 2º, § 1º c/c art. 3º da Lei 10.184/2001 e no art. 1°, §2º c/c art. 4º, §1º da Resolução 3.219/04 do Conselho Monetário Nacional (peça 2, p. 193 - 203) .
9.	Contextualizando, o Programa de Financiamento às Exportações (Proex) é um programa do Governo Federal de apoio às exportações brasileiras de bens e serviços, cujo objetivo é viabilizar o financiamento dessas exportações em condições equivalentes às praticadas no mercado internacional. 
10.	O Proex utiliza duas metodologias de apoio às exportações, uma denominada de 'Proex Financiamento', cujo financiamento será efetuado diretamente ao exportador brasileiro ou ao importador e utilizará recursos do Tesouro Nacional; e outra denominada de 'Proex Equalização', cujo financiamento será efetuado por instituição financeira brasileira ou estrangeira e contará com o apoio do Tesouro Nacional para assumir parte dos encargos financeiros da operação de financiamento e, assim, reduzir a taxa de juros a cargo do beneficiário, chamando tal prática de 'equalização de taxa de juros'. 
11.	A Lei 10.184, de 12 de fevereiro de 2001 dispõe sobre a concessão de financiamento vinculado à exportação de bens ou serviços nacionais, sendo que o artigo 1º regulamenta o Proex Financiamento, enquanto o artigo 2º regulamenta o Proex Equalização (objeto desta fiscalização) .
12.	No âmbito do Proex Equalização, o montante que será desembolsado pelo Tesouro Nacional possui relação direta com o percentual equalizável da operação e com o prazo de pagamento da equalização, de modo que quanto maior for o percentual ou o prazo de pagamento da equalização, maior será o valor que o Erário deverá despender para conceder esta política de equalização.
13.	No contexto da fiscalização do TC Processo 032.888/2016-3, a equipe de auditoria levantou os normativos vigente a época com o objetivo de verificar a legalidade das concessões de equalização. Este procedimento detectou que em 4 (quatro) operações da amostra ocorreram aprovações de pagamento de equalização de taxa de juros por prazos superiores aos limites máximos legalmente permitidos, conforme tabela a seguir:

Tabela 1: Operações com equalização de taxa de juros por prazo superior ao regulamentar
	Nº Operação Cofig¹
	Exportador
	País Importador
	Prazo Regulamentar (meses) *
	Prazo Aprovado (meses) 

	340
	Companhia de Obras e Infraestrutura
	Cuba
	120
	300

	495
	Companhia de Obras e Infraestrutura
	Cuba
	120
	300

	533
	Companhia de Obras e Infraestrutura
	Cuba
	120
	300

	637
	Companhia de Obras e Infraestrutura
	Cuba
	120
	300

Fonte: peça 2, p. 193
¹ Operação Cofig 340: Autopista Nacional de Cuba e do Complexo Viário da saída do Porto de Havana para o Km 0 da Autopista Nacional (peça 15, p. 1) . O exportador informou que o montante financiado para este empreendimento seria integralmente aplicado no trecho da rodovia que liga parte da Autopista Nacional ao Porto de Mariel (peça 15, p. 4) . Operações Cofig 495, 533 e 637: etapas da Implantação de uma Zona de Desenvolvimento Integral no atual porto de Mariel, localizado a 40 Km ao ocidente da cidade de Havana, Cuba (peça 15, p. 2 - 22) 
14.	A regulamentação para a aplicação do Proex Equalização, à época das operações, consistia no conjunto normativo estabelecido pela Lei 10.184, de 12 de fevereiro de 2001, pela Resolução 3.219, de 30 de junho de 2004 do Conselho Monetário Nacional, pela Carta Circular nº 2.881, de 19 de novembro de 1999 do Banco Central do Brasil e por Portarias Ministeriais vigentes à época de cada operação, conforme será explicado a seguir.
15.	O artigo 2º da Lei 10.184, de 12 de fevereiro de 2001 regulamenta o Proex Equalização (objeto desta fiscalização) , estabelecendo: 
	Art. 2° Nas operações de financiamento vinculadas à exportação de bens ou serviços nacionais não abrangidas pelo disposto no artigo anterior, bem como nos financiamentos à produção de bens destinados à exportação, o Tesouro Nacional poderá conceder ao financiador equalização suficiente para tornar os encargos financeiros compatíveis com os praticados no mercado internacional.
§ 1o O Poder Executivo fixará os limites máximos admissíveis para efeito deste artigo. (grifo nosso) 
	(...) 
Art. 3º A Câmara de Comércio Exterior - CAMEX, do Conselho de Governo, estabelecerá as condições para a aplicação do disposto nesta Lei, observadas, ainda, as disposições do Conselho Monetário Nacional.  (grifo nosso) 
16.	Assim, o Conselho Monetário Nacional, no âmbito de suas atribuições, editou a Resolução 3.219, de 30 de junho de 2004, o qual redefiniu os critérios aplicáveis às operações do sistema de equalização de taxas de juros do Programa de Financiamento às Exportações - Proex, estabelecendo:
Art. 1° Nas operações de financiamento à exportação de bens e de serviços, bem como de programas de computador ('softwares') de que trata a Lei 9.609, de 19 de fevereiro de 1998, o Tesouro Nacional pode conceder ao financiador ou ao refinanciador, conforme o caso, equalização suficiente para tornar os encargos financeiros compatíveis com os praticados no mercado internacional.
 (...) 
§2º A equalização, durante todo o seu período, é fixa e limitada aos percentuais estabelecidos pelo Banco Central do Brasil. (grifo nosso) .
 (...) 
Art. 4º As importâncias devidas a título de equalização são calculadas da seguinte forma:
 (...) 
§ 1º O percentual máximo equalizável da exportação e os prazos máximos de equalização serão definidos em Portaria Ministerial.
17.	Dessa forma, o Conselho Monetário Nacional regulou que os percentuais de equalização, durante todo o período que pudessem ser concedidos, seriam fixos e limitados pelo Banco Central do Brasil. Além disso, o cálculo para apurar as importâncias devidas à título de equalização no universo dos bens e serviços a serem exportados deveriam considerar os percentuais máximos e os prazos máximos que seriam definidos em Portaria Ministerial.
18.	Assim, o Banco Central do Brasil, no âmbito de sua competência, editou a Carta Circular nº 2.881, de 19 de novembro de 1999, fixando os percentuais de equalização que poderiam ser aplicados considerando faixas temporais para as concessões, quais sejam:
	Financiamento com prazo equalizável
	Percentual máximo aplicável (% a.a.) 

	de até 6 meses
	0,5

	acima e 6 meses e até 1 ano
	1

	acima e 1 ano e até 2 anos
	1,1

	acima e 2 anos e até 3 anos
	1,2

	acima e 3 anos e até 4 anos
	1,3

	acima e 4 anos e até 5 anos
	1,5

	acima e 5 anos e até 6 anos
	1,7

	acima e 6 anos e até 7 anos
	1,9

	acima e 7 anos e até 8 anos
	2,1

	acima e 8 anos e até 9 anos
	2,3

	acima e 9 anos e até 10 anos
	2,5

Fonte: Carta Circular nº 2.881, de 19 de novembro de 1999
19.	Respeitando os percentuais e as faixas temporais, as Portarias Ministeriais regularam quais eram os tipos de exportações que seriam elegíveis para participar do Programa de Financiamento as Exportações (Proex) e estabeleceram os prazos máximos de pagamento da equalização. 
20.	Considerando esse arcabouço normativo, ao efetuar os procedimentos de auditoria, a equipe de fiscalização apurou que nas 4 (quatro) operações identificadas na Tabela 1, a Camex autorizou o pagamento de equalização da taxa de juros por prazos que excederam em 180 meses (15 anos) o prazo máximo estabelecido nas Portarias vigentes. À época das operações, a prazo máximo expressamente fixados nas Portarias era de 120 meses (10 anos) , em coerência com o limite estabelecidos pelo Banco Central do Brasil. A Camex, no entanto, aprovou a concessão de pagamento de equalização de taxa de juros por 25 anos, ferindo os limites regulamentares.
21.	Como consequência, o Tesouro Nacional desembolsou recursos públicos em montantes superiores aos que deveriam ter sido desembolsados caso as normas vigentes para a concessão da política pública de incentivo à exportação tivessem sido respeitadas.
22.	Ressalta-se que as operações foram aprovadas com a ciência dos membros da Camex quanto à existência de irregularidade no prazo da equalização da taxa de juros, uma vez que os espelhos das operações elaborados pelo Banco do Brasil (agente financeiro do Tesouro Nacional para o Proex) apresentavam expressamente a informação de que as operações demandavam prazo de equalização superior ao regulamentar, registrando em destaque um comparativo entre o gasto que o Erário teria que suportar caso a operação fosse aprovada nas 'condições regulamentares' versus o gasto que o Erário teria que suportar caso a operação fosse aprovada nas condições solicitadas, que estavam irregulares no tocante ao prazo de pagamento da equalização, conforme evidenciado na peça 15, p. 2, 6, 14 e 19.
23.	Além disso, as irregularidades nas condições financeiras foram apresentadas aos membros da Camex e registradas em ata, demonstrando pleno conhecimento dos membros votantes quanto à transgressão referente ao prazo de pagamento da equalização de taxas de juros por 25 anos, conforme evidenciado na:	
Ata da LIX Reunião do Conselho de Ministros da Câmara de Comércio Exterior (Camex) , em 28/8/2008, referente a operação Cofig 340, peça 11, p. 10 - 11;
Ata da LXIX Reunião do Conselho de Ministros da Câmara de Comércio Exterior (Camex) , em 15/12/2009, referente à operação Cofig 495, peça 11, p. 25 c/c peça 17;
Ata da LXXII Reunião do Conselho de Ministros da Câmara de Comércio Exterior (Camex) , em 26/05/2010, referente à operação Cofig 533, peça 11, p. 41 - 42;
Ata da 85ª Reunião do Conselho de Ministros da Camex, em 25/01/2012, referente à operação Cofig 637, peça 11, p. 54 c/c peça 18.
24.	As 4 (quatro) operações tiveram como empresa exportadora a Companhia de Obras e Infraestrutura, integralmente controlada pela Construtora Norberto Odebrecht S.A. Além disso, os empreendimentos foram financiados pelo Banco Nacional de Desenvolvimento Econômico e Social (BNDES) e estavam relacionados com a construção do Porto de Mariel, cujo beneficiado pelo programa governamental brasileiro foi a República de Cuba (Cuba) .
25.	A operação Cofig 340 foi aprovada pela Camex em 28 de agosto de 2008 (peça 11, p. 10 - 11) ; a operação Cofig 495 foi aprovada em 15 de dezembro de 2009 (peça 11, p. 25 c/c peça 17) ; a operação Cofig 533 foi aprovada em 26 de maio de 2010 (peça 11, p. 41 - 42) ; e a operação Cofig 937 foi aprovada em 25 de janeiro de 2012 (peça 11, p. 54 c/c peça 18) .
26.	Para cada operação identificada, temos as seguintes Portarias vigentes, com destaque para os artigos que estabelecem os prazos máximos da equalização:
26.1	Operação Cofig nº 340 
	Portaria Interministerial MF/MICT nº 314, de 28/12/1995 (peça 16, p 1) :
	Art. 6. Além do disposto no artigo anterior, serão observadas as seguintes diretrizes de caráter geral nas exportações de serviços na modalidade de equalização:
 (...) 
	IV. para efeitos desta Portaria, entende-se como prazo de equalização o espaço de tempo compreendido entre a data indicada pelo financiador da operação e data de vencimento do último pagamento de equalização, não podendo ser inferior a 1 (um) ano e superior a 10 (dez) anos; (grifo nosso) 
26.2	Operação Cofig nº 495 e Operação Cofig nº 533 
	Portaria MDIC nº 98, de 07/05/2009 (peça 16, p. 2-14) :
	Art. 11. O prazo máximo de pagamento de Equalização na exportação de serviços é de 10 anos. (grifo nosso) 
26.3 	Operação Cofig nº 637
	Portaria MDIC nº 208, de 20/10/2010 (peça 16, 15-34) :
	Art. 5º. O prazo de pagamento do Financiamento ou da Equalização é o tempo compreendido entre uma das datas a seguir previstas, e a data de vencimento da última parcela da Equalização ou do Financiamento, conforme a modalidade:
	(...) 
	§ 3º O prazo de pagamento do Financiamento e da Equalização na exportação de serviços não pode ser superior ao prazo máximo indicado para o serviço no Anexo II a esta Portaria, observado o disposto no artigo 7º. (grifo nosso) 
26.3.1	O anexo II da Portaria MDIC nº 208, de 20/10/2010, por sua vez, apresenta como prazo máximo o período de 120 meses (10 anos) , conforme peça 16, p. 33-34. 
27.	Com o objetivo de apurar eventual dano ao Erário em decorrência da aprovação de pagamento de equalização de taxa de juros por prazo irregular, diligenciou-se à Secretaria do Tesouro Nacional (STN) para que apresentasse o valor que efetivamente foi desembolsado pelo Tesouro e o valor que deveria ter sido desembolsado caso a operação tivesse sido aprovada com respeito ao prazo máximo regulamentar de 120 meses, além de solicitar outras informações necessárias ao saneamento dos autos (peça 6) .
27.	Da resposta obtida junto à STN, extrai-se o prejuízo indicado na tabela 2 a seguir:
Tabela 2: Dano decorrente da aprovação de pagamento de equalização de taxa de juros por prazo irregular. 
	Nº Operação Cofig
	País Importador
	Equalização efetuada¹
 (A) 
	Equalização regulamentar²
 (B) 
	Prejuízo apurado
 (A-B) 

	340
	Cuba
	16.335.058,48
	12.451.440,80
	3.883.617,68

	495
	Cuba
	29.804.044,18
	22.323.397,38
	7.480.646,80 

	533
	Cuba
	65.631.435,06
	46.265.836,57
	19.365.598,49 

	637
	Cuba
	51.769.438,69
	37.903.580,05
	13.865.858,64 

Fonte - Peça 14, p. 3-10 e peça 22
¹ valor desembolsado com a emissão de títulos NTN-I, considerando o Preço Unitário, em reais, nas datas das emissões dos títulos.
² valor que deveria ter sido desembolsado com a emissão de títulos NTN-I, caso o prazo considerado para o cálculo fosse 120 meses (10 anos) . 
28.	Apura-se, assim, que a aprovação irregular das operações concedendo um pagamento de equalização de taxa de juros por 180 meses (15 anos) acima do prazo máximo legalmente permitido gerou um prejuízo, no conjunto das operações, de R$ 44.595.721,61 para o Tesouro Nacional.
2. Esclarecimentos dos responsáveis e conclusão da equipe de auditoria
29.	No âmbito do TC Processo 032.888/2016-3, foi apresentado à equipe de auditoria os comentários da Camex e da STN em relação ao achado V.2.3 objeto desta representação.
30.	Em suma, a Camex embasou os comentários na premissa de que as operações de financiamento com equalização em condições fora das regulamentares estavam inseridas no âmbito do artigo 2-A da Lei 10.184/2001 e que, por isso, as condições eram passíveis de deliberação pelos Conselhos de Ministros. 31.	Tal argumento, não obstante, demonstrou-se improcedente segundo a documentação recolhida durante a instrução processual. Conforme documentação obtida junto à Secretaria do Tesouro Nacional (STN) , evidenciou-se que no âmbito do Proex-Equalização nenhum benefício econômico foi concedido ao amparo do art. 2-A da Lei 10.184/2001 desde 2005. Ainda, a Secretaria do Tesouro Nacional (STN) registrou que nenhuma das operações analisadas no escopo do trabalho de auditora, incluindo as operações Cofig 340, 495, 533 e 637, estavam enquadradas ou foram operacionalizadas nos ditames do nominado art. 2º-A da Lei 10.184/2001 (peça 2, p. 198-199) . 
32.	Em adição, ao analisar as operações Cofig 340, 495, 533 e 637 em relação às respectivas tramitações, análises técnicas e atas deliberativas, evidenciou-se que, de fato, as operações não foram tratadas como pertencentes ao art.º 2-A, e sim como operações firmadas pelas regras do art. 2º da Lei 10.184/2001 (Proex Equalização) , conforme exaurido na análise constante nos itens 909 a 917 do Relatório de Auditoria (peça 2) , in verbis:
909. 	O art. 2°-A da Lei 10.184/2001 prevê a hipótese de o Tesouro Nacional pactuar, em operações de financiamento ou de equalização vinculadas à exportação de bens ou serviços nacionais, condições aceitas pela prática internacional para países, projetos ou setores com limitação de acesso a financiamento de mercado. 
910. Para ilustrar operações que seriam elegíveis de enquadramento no art. 2º-A, a STN citou a iniciativa HIPC - Heavily Indebted Poor Cointries, iniciado pelo Banco Mundial, Fundo Monetário Internacional (FMI) e outros organismos multilaterais em 1996. O objetivo dessa iniciativa era possibilitar um apoio especial e promover condições favoráveis de renegociação de dívida e empréstimos a juros baixos para países altamente pobres e endividados. Além desse exemplo de iniciativa internacional, também seriam elegíveis países afetados por catástrofes naturais, tais como furacões ou enchentes. 
911.	Além do pronunciamento da STN, quando se analisa as operações Cofig 340, 495, 533 e 637 em relação a tramitação, análises técnicas e atas deliberativas, fica evidenciado que não se tratam de operações firmadas com amparo do art.º 2-A da Lei 10.184/2001.
912.	Em relação a tramitação, conforme determina o art. 2º, II, da Resolução Camex 27, de 6 de maio de 2008, para que uma operação seja elegível para enquadramento no Proex-equalização com amparo do art. 2º-A, ela deve ser apresentada à Camex por um dos Ministros integrantes do Conselho, de modo que na deliberação do colegiado serão observados aspectos de relevância e oportunidade de concessão dessas modalidades, a consonância com as práticas internacionais e os objetivos das políticas externa e de comércio exterior brasileiras. 
913.	Não obstante, estas operações não foram apresentadas à Camex por um dos Ministros membros. Pelo contrário, seguiram o procedimento estabelecido para operações enquadradas no art. 2° da Lei 10.184/2001 (enquadramento este que deve respeitar os limites máximos estabelecidos pelas Portarias) , qual seja: foram encaminhadas por intermédio do Banco do Brasil S.A., que, na qualidade de agente do Tesouro Nacional para o Proex, submeteu à apreciação do Cofig, em consonância com o que determina o art. 2°, I, da Resolução Camex 27, de 6 de maio de 2008.
914. Em relação às análises técnicas, nos espelhos das operações elaborados pelo Banco Brasil, foi expressamente indicado que as Portarias representavam a legislação em vigor que embasavam as operações, além de apontar expressamente no tópico 'excepcionalidade' o descumprimento regulamentar em relação ao prazo de equalização (peça 253 - resposta ao item 'b' do Ofício de Requisição 7-4-2017; peça 254 - resposta ao item 'b' do Ofício de Requisição 7-4-2017; peça 252 - resposta ao item 'b' do Ofício de Requisição 7-4-2017; peça 251 - resposta ao item 'b' do Ofício de Requisição 7-4-2017) . 	
915.	Adicionalmente, nas notas técnicas elaboradas pelo Cofig e encaminhadas à Camex também pode ser verificado o apontamento sobre a existência de excepcionalidades perante os regulamentos aplicáveis, registrando a desconformidade em relação aos prazos de equalização (peça 244 - resposta ao item 'b' do Ofício de Requisição 5-4-2017 peça 249 - resposta ao item 'b' do Ofício de Requisição 5-4-2017) . 
916.	Em relação às atas deliberativas da Camex, evidencia-se que o prazo de equalização foi tratado como uma 'excepcionalidade' diante das regras aplicáveis ao caso concreto, e não como uma condição especial pactuada pelo Tesouro Nacional com amparo do art. 2º-A da Lei 10.184/2001 (peça 243 - resposta ao item 'b' do Ofício de Requisição 5-4-2017; peça 245 - resposta ao item 'b' do Ofício de Requisição 5-4-2017\ Extrato da ata da 69ª Reunião Camex, de 15/12/2009; peça 223 - resposta ao item 'b' do Ofício de Requisição 5-4-2017; peça 222 - resposta aos Ofícios de Requisição 5-4-2017 e 25-4/2017) . 
917.	Por todo o exposto, entende-se improcedente a argumentação de que as operações Cofig 340, 495, 533 e 637 se encontravam inseridas no âmbito do art. 2-A da Lei 10.184/01, mantendo-se o entendimento quanto a aplicação normativa do art. 2º, §1º c/c art. 3 da Lei 10.184/01, combinado com o art. 1º, §2º c/c arts. 4º, § 1º, e 9° da Resolução 3.219/04 do Conselho Monetário Nacional, o qual vinculava a atuação da Camex aos limites estabelecidos pelas Portarias Ministeriais para estas operações.' (peça 2, p 199-200) 
33.	A Secretaria do Tesouro Nacional, em sua resposta, de forma sintética, argumentou que a Câmara de Comércio Exterior possuía competência para aprovar operações no âmbito do Proex em desconformidade com os normativos aplicáveis ao Programa, com base no art. 3º da Lei 10.184/01 e no fato de os Ministros titulares das pastas responsáveis pelas Portarias integrarem a Câmara. 
34.	Tal argumentação, todavia, igualmente se demonstrou improcedente, uma vez que assentir que a Camex possuía poderes para desprezar o regulamento aplicável ao Proex-Equalização e afastar os limites máximos de pagamento da equalização, transpassando as Diretrizes do Conselho Monetário Nacional materializadas nos normativos do Banco Central do Brasil e nas Portarias Ministeriais significaria ir de encontro ao próprio art. 3º da Lei 10.184/2001. 
35.	O art. 3º da Lei 10.184/2001 determina que a Câmara de Comércio Exterior deve observar as disposições do Conselho Monetário Nacional ao estabelecer as condições para a aplicação da referida Lei. O Conselho Monetário Nacional, por sua vez, estabeleceu que a equalização, durante todo o seu período, seria fixa e limitada aos percentuais estabelecidos pelo Banco Central do Brasil e que o percentual máximo e os prazos máximos de equalização seriam definidos em Portaria Ministerial. Evidencia-se, portanto, que o ato do Poder Executivo responsável em definir o prazo máximo admissível para o pagamento das equalizações se materializava, à época, sob a forma de Portaria Ministerial. 
36.	As normas do Banco Central, bem como as Portarias, representam o ato jurídico essencial para conferir a necessária publicidade, transparência e legalidade acerca dos limites de equalização. Uma vez vigentes, vinculam inclusive as condutas dos Ministros titulares das pastas responsáveis por sua publicação, especialmente quando atuam na qualidade de membros da Câmara de Comércio Exterior. Conjeturar que os agentes públicos que editam normas não estão sujeitos a elas carece de lógica jurídica e afronta o princípio que configura todo o regime jurídico-administrativo essencial ao Estado de Direito, qual seja: o princípio da legalidade. 
37.	Ainda, se faz necessário analisar nova argumentação apresentada pela Secretaria do Tesouro Nacional ao responder a diligência enviada no âmbito desta Representação (peça 6) . Nessa nova argumentação, a STN dispôs da oportunidade de responder a diligência para reafirmar que no âmbito do Tesouro Nacional e do Comitê de Financiamento e Garantia das Exportações (Cofig) entendia-se que as aprovações da Camex eram suficientes para conferir conformidade às operações, com base no art. 3º da Lei nº 10.184/2001. 
38.	Apresentou argumentação no sentindo de que não haveria, à época das operações, dispositivos que limitassem o prazo máximo de equalização do Proex. Para isso, citou que o texto do art. 1º, § 2º, da Resolução nº 3.219/2004 do Conselho Monetário Nacional estabelecia apenas que o percentual de equalização seria fixo e limitada pelo Banco Central do Brasil, não havendo referência à definição de prazos máximos de equalização pelo Bacen e, ainda, para demonstrar que havia diferença entre percentual de equalização e prazo de equalização, mencionou o teor do art. 4º, §1º da referida Resolução, qual seja 'o percentual máximo equalizável da exportação e os prazos máximos de equalização serão definidos em Portaria Ministerial.' (Grifo da STN) .
39.	Acrescentou que o texto da Carta Circular nº 2.881/1999 do Banco Central do Brasil deixava explícito que a função deste normativo seria a de, apenas, definir o percentual máximo, e não os prazos de equalização. 	E que, em relação aos prazos, as Portarias Ministeriais apresentavam previsão de que seria possível analisar caso a caso. Ainda, sobre a Carta Circular, mencionou que esse normativo tinha como base um rol de produtos relacionados com exportação de bens.
40.	Citou ainda que as Portarias do MDIC não contemplavam exportação de serviços e que os pleitos de equalização referente às operações de serviços foram, historicamente, analisados por Conselhos/Comitês interministeriais. 	Concluiu trazendo a informação de que após a publicação do Decreto nº 7.710, de 2012 nenhuma operação de equalização foi aprovada com prazo superior ao fixado neste Decreto (peça 14, p. 1 - 3) .
41.	Em análise, as novas argumentações da STN demonstram-se, novamente, improcedentes, conforme será evidenciado a seguir.
42.	Em relação à reafirmação de que a Camex poderia desrespeitar os limites estabelecidos pelo Conselho Monetário Nacional, materializados na Carta Circular do Bacen e nas Portarias Ministeriais, com base no art. 3° da Lei nº 10.184/2001, a insubsistência desse raciocínio já foi demonstrada nos itens 34-36 desta instrução.
43.	Em relação ao conjunto argumentativo que alega ausência de regulamentação quanto aos prazos máximos de equalização, tal alegação não procede, pois as Portarias Ministeriais delimitam expressamente os prazos máximos de pagamento de equalização, conforme evidenciado nos item 26 desta instrução. Além disso, em termos de risco do crédito, o prazo e os respectivos percentuais atrelados (e, por consequência, os limites de equalização) são variáveis dependentes e correlacionadas. Não há que se falar de um fator sem ponderar outro. Sugerir que as normas preocupavam-se tão somente com os percentuais é ignorar tal presunção (júri et de jure) de dependência e correlação.
44.	Ademais, em ratificação ao corolário lógico exposto - e ao contrário do afirmado pela STN -, a Resolução nº 3.219/2004 do CMN inclui dentro da competência do Banco Central do Brasil a fixação, não só dos percentuais de equalização, como também dos prazos que os referidos percentuais podem ser concedidos, conforme pode ser auferido no teor do art. 1º, § 2º da referida Resolução, in verbis:
 '§ 2º A equalização, durante todo o seu período, é fixa e limitada aos percentuais estabelecidos pelo Banco Central do Brasil.' (grifou-se) .
45.	De tal maneira, a Carta Circular nº 2.881/1999 do Banco Central do Brasil, ao fixar os percentuais de equalização, necessariamente delimitou o tempo que esse percentual poderia ser pago, como pode ser expressamente visualizado na tabela regulatória apresentada na Carta Circular nº 2.881/99, in verbis:
	Financiamento com prazo equalizável
	Percentual máximo aplicável (% a.a.) 

	de até 6 meses
	0,5

	acima e 6 meses e até 1 ano
	1

	acima e 1 ano e até 2 anos
	1,1

	acima e 2 anos e até 3 anos
	1,2

	acima e 3 anos e até 4 anos
	1,3

	acima e 4 anos e até 5 anos
	1,5

	acima e 5 anos e até 6 anos
	1,7

	acima e 6 anos e até 7 anos
	1,9

	acima e 7 anos e até 8 anos
	2,1

	acima e 8 anos e até 9 anos
	2,3

	acima e 9 anos e até 10 anos
	2,5

46.	Respeitando essas faixas, as Portarias regularam quais eram os tipos de exportações que seriam elegíveis para participar do Proex e estabeleceram os respectivos prazos máximos de pagamento para essas equalizações. 
47.	Ainda em relação à argumentação de que as Portarias Ministeriais não contemplavam prazo máximo para a exportação de serviço, somente de bens, tal argumentação não procede, conforme demonstrado nas transcrições a seguir, in verbis, com destaques para as menções:
47.1 Portaria Interministerial MF/MICT nº 314, de 28/12/1995 (operação Cofig nº 340) : 
	Art. 1° São elegíveis para o Programa de Financiamento ás Exportações - PROEX, exportações brasileiras de serviços que contribuam para a atividade econômica interna, geração de empregos no País, nível de investimentos e modernização tecnológica, ou que possam determinar o subsequente fornecimento de produtos nacionais ao exterior.
	(...) 
	Art. 2º, parágrafo único. Entende-se por indevida a concentração de financiamentos em um único exportador quando em detrimento de outros e, quanto aos tomadores e garantidores externos, aquela que represente risco elevado aos retornos dos recursos aplicados, conforme estabelecido no Parágrafo único do art. 13 da Resolução n°50, de 16 de junho de 1993, do Senado Federal.
	(...) 
	Art. 5° Para fins de enquadramento das exportações de serviços na modalidade de equalização aplicar-se-ão os mesmos critérios estabelecidos nos artigos 1º e 2º desta Portaria.
	Art. 6º Além do disposto no artigo anterior, serão observadas as seguintes diretrizes de caráter geral nas exportações de serviços na modalidade de equalização:
	(...) 
	III - o prazo máximo de pagamento da equalização, independente do prazo de financiamento da exportação, será determinado em função do valor da exportação, de acordo com a seguinte tabela:
	Valor do Financiamento
	Prazo de Pagamento

	até US$ 1 milhão
	até 2 anos

	acima de US$ 1 milhão até US$ 2 milhões
	até 4 anos

	acima de US$ 2 milhões até US$ 4 milhões
	até 6 anos

	acima de US$ 4 milhões até US$ 6 milhões
	até 8 anos

	acima de US$ 6 milhões
	até 10 anos

IV . para efeito desta Portaria, entende-se como prazo de equalização o espaço de tempo compreendido entre a data indicada pelo financiador da operação e a data de vencimento do último pagamento de equalização, não podendo ser inferior a 1 (um) ano e superior a 10 (dez) anos; (Grifou-se) .
47.2. Portaria MDIC nº 98, de 07/05/2009 (operações Cofig nº 495 e nº 533) 
Art. 1º. São elegíveis para o Programa de Financiamento às Exportações (PROEX) , as exportações de serviços, e de mercadorias relacionadas no Anexo a esta Portaria, nas modalidades de Equalização e de Financiamento.
 (...) 
TÍTULO II - MODALIDADE DE EQUALIZAÇÃO DE TAXAS DE JUROS
 (...) 
Art. 11. O prazo máximo de pagamento de Equalização na exportação de serviços é de 10 anos.
47.3 Portaria MDIC nº 208, de 20/10/2010 - que regulava a operação Cofig nº 637
	Art. 1º São elegíveis para o Programa de Financiamento às Exportações (PROEX) as exportações de mercadorias e de serviços relacionadas, respectivamente, nos Anexos I e II a esta Portaria, nas modalidades de Equalização e de Financiamento.
	(...) 
	Art. 5º, § 3º O prazo de pagamento do Financiamento e da Equalização na exportação de serviços não pode ser superior ao prazo máximo indicado para o serviço no Anexo II a esta Portaria, observado o disposto no artigo 7º.
47.3.1	O Anexo II da Portaria, por sua vez, apresenta como prazo máximo o limite de 120 meses (10 anos) para a concessão de equalização em operações de exportação de serviços. 
48.	Em acréscimo, a argumentação da STN trouxe a informação de que nas Portarias existia previsão para a possibilidade de ocorrer análise caso a caso no tocante aos prazos de equalização. A faculdade de realizar uma análise caso a caso, todavia, se refere aos aspectos de comercialização das operações, e não quanto ao prazo máximo de pagamento da equalização pelo Tesouro, in verbis:
	Os pedidos que, em razão de aspectos de comercialização, não estejam em conformidade com as disposições desta Portaria, devem ser encaminhados pelo Banco do Brasil S/A a este Ministério, para exame.
49.	Esse dispositivo permite que ocorram análises específicas nos casos que envolvam particularidades na comercialização do bem ou do serviço exportado, pois, pelas regras impostas pelas Portarias, no que diz respeito ao início do pagamento dos financiamentos ou da equalização, deve ser considerada a data de embarque das mercadorias, a entrega das mercadorias, a fatura (no caso de serviços) , a assinatura ou vigência de contrato comercial, a consolidação dos embarques, entre outros critérios que podem sofrer impactos, a depender das características particulares de comercialização do bem ou serviço. Por isso, autoriza-se uma análise caso a caso em razão dos aspectos de comercialização. 
50.	A duração do pagamento de equalização de taxa de juros pelo Tesouro Nacional, por outro lado, refere-se a um benefício financeiro estabelecido para incentivar às exportações, de modo que o prazo do pagamento não pode ser considerado como um 'aspecto de comercialização' do produto. 
51.	Ademais, registra-se que o conhecimento da existência de prazo máximo era notório a todos os agentes envolvidos nas operações com amparo do Proex, ao ponto de o Banco do Brasil apresentar, no espelho das operações, um comparativo entre o gasto que o Erário teria que suportar caso a operação fosse aprovada nas 'condições regulamentares' versus o gasto que o Erário teria que suportar caso a operação fosse aprovada nas condições solicitadas, que estavam irregulares no tocante ao prazo de pagamento da equalização; e ao ponto de a Camex registrar em ata as irregularidades, recorrendo à denominação de 'excepcionalidades'. 	
52.	Desse modo, a argumentação que pressupõe não existir regulamentação sobre prazo máximo para pagamento da equalização, além de não se demonstrar procedente com a realidade normativa do Proex, também não corresponde à realidade operacional do programa e ao conhecimento dos agentes envolvidos na estruturação das operações, de modo que as novas argumentações apresentadas pela STN não podem ser acolhidas.
53.	Por todo o exposto, considerando as análises dos comentários dos gestores e após avaliar as novas argumentações apresentadas pela STN, mantém-se a conclusão de que a Camex, ao aprovar a execução das operações de financiamento Cofig nº 340, 495, 533 e 637, vinculadas à exportação de bens e serviços, com pagamento de equalização por prazo superior ao máximo legalmente permitido, não observou as Diretrizes do Conselho Monetário Nacional materializada na Carta Circular do Bacen e nas Portarias Ministeriais, violou o art. 2, §1º c/c art. 3 da Lei 10.184/2001 c/c o art. 1, §2º c/c arts. 4º, § 1º, e 9° da Resolução 3.219/2004 do CMN c/c Carta Circular nº 2.881, de 19 de novembro de 1999 do Banco Central do Brasil e Portarias Ministeriais vigentes à época, o que gerou prejuízo ao Tesouro Nacional no montante, em conjunto, de R$ 44.595.721,61.
54.	Agrava-se o fato de que os membros da Camex, mesmo com pleno conhecimento de que as operações demandavam autorização de pagamento de equalização de taxa de juros por prazo irregular e ciente das consequências financeiras extras que seriam suportadas pelo Erário para executar as operações desconformes, não apresentaram nenhuma justificativa, estudo, discussão ou mesmo questionamento que demonstrasse o mínimo de diligência com os recursos públicos extras que seriam despendidos em consequência das deliberações. Ausentes, pois, os pressupostos de motivação necessários ao aperfeiçoamento do ato administrativo, segundo a exegese do art. 50 da Lei 9.784/1997.
55.	Diante de todo o exposto, será proposta a conversão do presente processo em tomadas de contas especiais, com as citações dos responsáveis para que apresentem alegações de defesa e/ou recolham aos cofres do Tesouro Nacional as quantias indicadas no item 86 da presente instrução. Para isso, passaremos a apuração dos responsáveis.
3. Responsabilização
56.	Neste tópico vamos analisar a responsabilização dos agentes envolvidos em cada operação, registrando a conduta, nexo de causalidade, evidência e culpabilidade. 
57. Operação Cofig nº 340:
57.1. Responsáveis
a) Sr. Guido Mantega, CPF: XXX.840.768-XX, cargo: Ministro de Estado da Fazenda, de 27 de março de 2006 a 31 de dezembro de 2014;
b) Sr. Miguel João Jorge Filho, CPF XXX.842.858-XX, cargo: Ministro de Estado do Desenvolvimento, Indústria e Comércio Exterior, de 29 de março de 2007 a 31 de dezembro de 2010;
c) Sr. João Bernardo de Azevedo Bringel, CPF: XXX.830.041-XX, cargo: Secretário-Executivo do Ministério do Planejamento, Orçamento e Gestão, em 28 de agosto de 2008;
d) Sr. Daniel Maia, CPF: XXX.270.440-XX, cargo: Ministro de Estado, interino, do Desenvolvimento Agrário, em 28 de agosto de 2008;
e) Sr. Samuel Pinheiro Guimarães Neto, CPF: XXX.744.367-XX, cargo: Ministro de Estado, interino, das Relações Exteriores, em 28 de agosto de 2008;
f) Sr. Silas Brasileiro, CPF: XXX.697.186-XX, cargo: Ministro de Estado, interino, da Agricultura, Pecuária e Abastecimento, em 28 de agosto de 2008;
g) Sr. Antonio José Alves Junior, CPF: 	XXX.079.327-XX, cargo: Assessor Especial da Casa Civil da Presidência da República, em 28 de agosto de 2008.
57.2. Conduta
Aprovar, em 28/8/2008, o pagamento da equalização de taxas de juros por prazo superior ao máximo legalmente permitido para a operação de financiamento vinculada à exportação de bens e serviços com amparo do Proex-equalização, operação Cofig nº 340, quando deveria ter rejeitado a proposta por estar em desconformidade com o art. 2, §1º c/c art. 3 da Lei 10.184/2001 c/c o art. 1, §2º e arts. 4º, § 1º, e 9° da Resolução 3.219/2004 do CMN c/c Portaria Interministerial MF/MICT nº 314, de 28/12/1995, art. 6, IV; 
57.3. Nexo de Causalidade
A aprovação do pagamento de equalização de taxas de juros por prazo superior ao máximo legalmente permitido resultou na execução da operação nas condições irregulares, provocando um aumento no dispêndio suportado pelo Erário para equalizar a operação, uma vez que as aprovações propiciaram a ampliação do benefício da equalização por 15 anos acima do limite máximo legalmente permitido, gerando um prejuízo de R$ 3.883.617,68 para o Tesouro Nacional.
57.4. Evidência
a) Ata da LIX Reunião do Conselho de Ministros da Câmara de Comércio Exterior (Camex) , em 28/8/2008 (Peça 11, p. 10 - 11) 
b) Espelho nº 49/24, referente à operação Cofig n° 340, elaborado pelo Banco do Brasil, em 19/8/2008 (Peça 15, p. 1 - 4) 
c) Cálculo, pela Secretaria do Tesouro Nacional, do valor efetivamente desembolsado em comparação com o valor que deveria ter sido desembolsado caso o prazo regulamentar tivesse sido respeitado. Ressalta-se que a STN corrigiu o valor do cálculo, conforme peça 22, p. 3, item 14 (peça 14, p. 3 - 4 e 9 e peça 22, p. 3) 
58. Operação Cofig nº 495
58.1. Responsáveis
a) Sr. Paulo Bernardo Silva, CPF: XXX.538.191-XX, cargo: Ministro de Estado do Planejamento, Orçamento e Gestão, de 22 de março de 2005 a 1 de janeiro de 2011;
b) Sr. Miguel João Jorge Filho, CPF XXX.842.858-XX, cargo: Ministro de Estado do Desenvolvimento, Indústria e Comércio Exterior, de 29 de março de 2007 a 31 de dezembro de 2010;
c) Sr. Antonio de Aguiar Patriota, CPF: XXX.856.151-XX, cargo: Ministro de Estado, interino, das Relações Exteriores, em 15 de dezembro de 2009;
d) Sr. Nélson Machado, CPF: XXX.364.701-XX, cargo: Secretário-Executivo do Ministério da Fazenda, em 15 de dezembro de 2009;
e) Sr. Reinhold Stephanes, CPF: XXX.070.981-XX, cargo: Ministro de Estado da Agricultura, Pecuária e Abastecimento, em 27 de março de 2007 a 31 de março 2010;
f) Sra. Sheila Ribeiro, CPF: XXX.374.441-XX, cargo: Assessora da Subchefia de Análise e Acompanhamento de Políticas Governamentais da Casa Civil/PR, em 15 de dezembro de 2009;
g) Sr. Laudemir André Müller, CPF: XXX.217.320-XX, cargo: Assessor Especial do Ministro de Estado do Desenvolvimento Agrário, em 15 de dezembro de 2009.
58.2. Conduta:
Aprovar, em 15/12/2009, o pagamento da equalização de taxas de juros por prazo superior ao máximo legalmente permitido para a operação de financiamento vinculada à exportação de bens e serviços com amparo do Proex-equalização, operação Cofig nº 495, quando deveria ter rejeitado a proposta por estar em desconformidade com o art. 2, §1º c/c art. 3 da Lei 10.184/2001 c/c o art. 1, §2º e arts. 4º, § 1º, e 9° da Resolução 3.219/2004 do CMN c/c Portaria MDIC nº 98, de 07/05/2009, art. 11; 
58.3. Nexo de Causalidade:
A aprovação do pagamento de equalização de taxas de juros por prazo superior ao máximo legalmente permitido resultou na execução da operação nas condições irregulares, provocando um aumento no dispêndio suportado pelo Erário para equalizar a operação, uma vez que as aprovações propiciaram a ampliação do benefício da equalização por 15 anos acima do limite máximo legalmente permitido, gerando um prejuízo de R$ 7.480.646,80 para o Tesouro Nacional.
58.4. Evidência
a) Ata da LXIX Reunião do Conselho de Ministros da Câmara de Comércio Exterior (Camex) , em 15/12/2009 (Peça 11, p. 25) 
b) Espelho nº 64/23, referente à operação Cofig n° 495-a, elaborado pelo Banco do Brasil, em 20/11/2009 (Peça 15, p. 5 - 9) 
c) Espelho nº 72/32, referente à operação Cofig n° 495-b, elaborado pelo Banco do Brasil, em 16/7/2010 (Peça 15, p. 10 - 12) 
d) Nota Técnica nº 713/COFIG/SAIN-MF (Peça 17) 
e) Cálculo, pela Secretaria do Tesouro Nacional, do valor efetivamente desembolsado em comparação com o valor que deveria ter sido desembolsado caso o prazo regulamentar tivesse sido respeitado (peça 14, p. 5-6 e 9) 
59. Operação Cofig nº 533
59.1. Responsáveis
a) Sr. Paulo Bernardo Silva, CPF: XXX.538.191-XX, cargo: Ministro de Estado do Planejamento, Orçamento e Gestão, de 22 de março de 2005 a 1 de janeiro de 2011;
b) Sr. Miguel João Jorge Filho, CPF XXX.842.858-XX, cargo: Ministro de Estado do Desenvolvimento, Indústria e Comércio Exterior, de 29 de março de 2007 a 31 de dezembro de 2010.
c) Sr. Wagner Gonçalves Rossi, CPF: XXX.203.258-XX, cargo: Ministro de Estado da Agricultura, Pecuária e Abastecimento, de 21 de abril de 2010 a 18 de agosto de 2011;
d) Sr. Guilherme Cassel, CPF: XXX.570.800-XX, cargo: Ministro de Estado do Desenvolvimento Agrário, de 27 de junho de 2007 a 31 de dezembro de 2010;
e) Sr. Carlos Eduardo Esteves Lima, CPF: XXX.292.406-XX, cargo: Secretário-Executivo da Casa Civil/PR, em 26 de maio de 2010;
f) Sr. Luiz Fernando Pires Augusto, CPF: XXX.045.557-XX, cargo: Secretário, adjunto, de Assuntos Internacionais do Ministério da Fazenda, em 26 de maio de 2010;
c) Sr. Evandro de Sampaio Didonet, CPF: XXX.482.410-XX, cargo: Diretor do Departamento de Negociações Internacionais, do Ministério das Relações Exteriores, em 26 de maio de 2010.
59.2. Conduta:
Aprovar, em 26/05/2010, o pagamento da equalização de taxas de juros por prazo superior ao máximo legalmente permitido para a operação de financiamento vinculada à exportação de bens e serviços com amparo do Proex-equalização, operação Cofig nº 533, quando deveria ter rejeitado a proposta por estar em desconformidade com o art. 2, §1º c/c art. 3 da Lei 10.184/2001 c/c o art. 1, §2º e arts. 4º, § 1º, e 9° da Resolução 3.219/2004 do CMN c/c Portaria MDIC nº 98, de 07/05/2009, art. 11; 
59.3. Nexo de Causalidade:
A aprovação do pagamento de equalização de taxas de juros por prazo superior ao máximo legalmente permitido resultou na execução da operação nas condições irregulares, provocando um aumento no dispêndio suportado pelo Erário para equalizar a operação, uma vez que as aprovações propiciaram a ampliação do benefício da equalização por 15 anos acima do limite máximo legalmente permitido, gerando um prejuízo de R$ 19.365.598,49 para o Tesouro Nacional.
59.4. Evidência
a) Ata da LXXII Reunião do Conselho de Ministros da Câmara de Comércio Exterior (Camex) , em 26/05/2010 (Peça 11, p. 41 - 42) 
b) Espelho nº 70/25, referente à operação Cofig n° 533, elaborado pelo Banco do Brasil, em 18/5/2010 (Peça 15, p. 13 - 17) 
c) Cálculo, pela Secretaria do Tesouro Nacional, do valor efetivamente desembolsado em comparação com o valor que deveria ter sido desembolsado caso o prazo regulamentar tivesse sido respeitado (peça 14, p. 6 - 7 e 9) 
60. Operação Cofig nº 637
60.1. Responsáveis
a) Sr. Fernando Damata Pimentel, CPF: XXX.845.316-XX, cargo: Ministro de Estado do Desenvolvimento, Indústria e Comércio Exterior, de 1 de janeiro de 2011 a 13 de fevereiro de 2014;
b) Sr. Afonso Bandeira Florence, CPF: XXX.341.505-XX, cargo: Ministro de Estado do Desenvolvimento Agrário, de 1 de janeiro de 2011 a 14 de março de 2012;
c) Sr. Dyogo Henrique de Oliveira, CPF: XXX.643.671-XX, cargo: Secretário-Executivo, interino, do Ministério da Fazenda, em 25 de janeiro de 2012;
c) Sra. Eva Maria Cella Dal Chiavon, CPF: XXX.606.759-XX, cargo: Secretária-Executiva do Ministério do Planejamento, Orçamento e Gestão, em 25 de janeiro de 2012;
d) Sr. Ruy Nunes Pinto Nogueira, CPF: XXX.281.887-XX, cargo: Secretário-Geral do Ministério das Relações Exteriores, em 25 de janeiro de 2012;
f) Sr. Célio Brovino Porto, CPF: XXX.125.187-XX, cargo: Secretário de Relações Internacionais do Agronegócio, do Ministério da Agricultura, Pecuária e Abastecimento, em 25 de janeiro de 2012;
g) Sra. Lytha Battiston Spíndola, CPF: XXX.031.681-XX, cargo: Assessora Especial da Casa Civil da Presidência da República, em 25 de janeiro de 2012.
60.2. Conduta:
Aprovar, em 25/01/2012, o pagamento da equalização de taxas de juros por prazo superior ao máximo legalmente permitido para as operações de financiamento vinculada à exportação de bens e serviços com amparo do Proex-equalização, operação Cofig nº 637, quando deveria ter rejeitado a proposta por estarem em desconformidade com o art. 2, §1º c/c art. 3 da Lei 10.184/2001 c/c o art. 1, §2º e arts. 4º, § 1º, e 9° da Resolução 3.219/2004 do CMN c/c Portaria MDIC nº 208, de 20/10/2010, art. 5, § 3º c/c Anexo II, quais sejam:
60.3. Nexo de Causalidade:
A aprovação do pagamento de equalização de taxas de juros por prazo superior ao máximo legalmente permitido resultou na execução da operação nas condições irregulares, provocando um aumento no dispêndio suportado pelo Erário para equalizar a operação, uma vez que as aprovações propiciaram a ampliação do benefício da equalização por 15 anos acima do limite máximo legalmente permitido, gerando um prejuízo de R$ 13.865.858,64 para o Tesouro Nacional.
60.4. Evidência
a) Ata da 85ª Reunião do Conselho de Ministros da Camex, em 25/01/2012 (Peça 11, p. 54) 
b) Espelho nº 88/21, referente à operação Cofig n° 637, elaborado pelo Banco do Brasil, em 21/11/2011 (Peça 15, p. 18 - 22) 
c) Nota Técnica nº 038/COFIG/SAIN-MF, de 23.01.2012 (Peça 18) 
d) Cálculo, pela Secretaria do Tesouro Nacional, do valor efetivamente desembolsado em comparação com o valor que deveria ter sido desembolsado caso o prazo regulamentar tivesse sido respeitado (peça 14, p. 8 - 9) 
61. Culpabilidade:
61.2.	Neste tópico será realizada a análise de culpabilidade de todos os agentes mencionados nos itens 58, 59, 60 e 61, tendo em vista que a conduta foram análogas, alterando apenas a operação.
61.3.	É lídimo afirmar que era exigível dos responsáveis conduta diversa da praticada, pois a irregularidade quanto ao prazo de pagamento de equalização da taxa de juros era de notório conhecimento dos agentes envolvidos na aprovação da operação, conforme consta expressamente nos espelhos da operação formulado pelo Banco do Brasil (peça 15) e nas atas da Camex que registram a aprovação das operações (peça 11, p. 4-57) . Mesmo informados sobre a inconformidade do prazo, segundo normativo vigente, decidiram conscientemente por levar em frente o ato fora dos limites legais.
61.4.	Destaca-se que nos espelhos das operações elaborados pelo Banco do Brasil foi registrado, de forma evidente, um comparativo entre o gasto que o Erário teria que suportar caso a operação fosse aprovada nas 'condições regulamentares' versus o gasto que o Erário teria que suportar caso a operação fosse aprovada nos termos solicitados, os quais estavam em desconformidade com os critérios regulares.
61.5.	Esses espelhos foram encaminhados ao Comitê de Financiamento e Garantia das Exportações (Cofig) que, por sua vez, deliberou por encaminhar as demandas a alçada superior (qual seja: Camex) por serem demandas que pleiteavam a autorização de condições financeiras em desconformidade com as normas. 
61.6.	Assim, resta comprovado que os membros da Camex possuíam pleno conhecimento de que as operações demandavam autorização para serem executadas em condições irregulares, em especial em relação a aprovação de pagamento de equalização de taxa de juros pelo Tesouro Nacional por prazo superior ao limite máximo normatizado. Inclusive, as irregularidades foram expressamente registradas nas atas de aprovação das operações, recorrendo-se, para isso, à utilização da nomenclatura 'excepcionalidades'. 
61.7.	A título de exemplificação quanto a notoriedade das irregularidades para os membros da Camex, cita-se a redação da Ata da LIX Reunião do Conselho de Ministros da Câmara de Comércio Exterior (Camex) , de 28/8/2008, que representa a aprovação da primeira tranche deste conjunto de exportações, in verbis:
Com relação às condições financeiras, foi registrado que a operação apresenta excepcionalidades quanto a: prazo de financiamento (25 anos) ; carência de principal (54 meses) ; financiamento do prêmio de seguro pelo FGE, no mesmo prazo de financiamento da operação (25 anos) ; prazo de pagamento da equalização de taxas de juros (25 anos) ; e ampliação do percentual de cobertura do SCE (de 95% para 100%) . A operação foi negociada em tranches com o governo cubano, sendo esta a primeira parcela de um total de US$310 milhões. Tal procedimento teve como escopo contemplar um leque maior de projetos e atender a necessidades diversificadas. Grifou-se (peça 11, p. 11)	
61.8.	Em todas as demais atas mencionadas como evidência na responsabilização também são identificadas, de forma expressa, as condições denominadas como 'excepcionalidades', demonstrando a plena ciência dos membros votantes quanto à irregularidade. 
61.9.	Sem embargos, os membros da Camex optaram, com consciência da ilicitude e das consequências financeiras, por aprovar as operações nas condições irregulares solicitadas. Agrave-se o fato de que as deliberações não apresentam nenhuma justificativa, estudo, discussão ou mesmo questionamento que demonstrem o mínimo de diligência com os recursos públicos extras que seriam despendidos em consequência desta aprovação.
61.10.	Por todo o exposto, resta comprovado que os membros da Camex tinham ciência de que estavam aprovando operações em condições irregulares, com destaque para a extrapolação do limite máximo legalmente permitido para se conceder pagamento de equalização da taxa de juros, e optaram, sem apresentar nenhuma justificativa ou mesmo diligência quanto às consequências dessa autorização, por desprezar o ordenamento jurídico e permitir a execução de operações em condições irregulares.
61.11.	 Em face do exposto, é de se concluir que a conduta dos responsáveis em colegiado é culpável, ou seja, reprovável, há ainda a obrigação de responder pelos seus atos, inclusive pela reparação do dano. Portanto, deve os responsáveis serem citados, a fim de avaliar se merecem ser condenados em débito e/ou apenados com a aplicação de multa. 
61.12.	Diante de todo o exposto, será proposta a conversão do presente processo em tomadas de contas especiais, com as citações dos responsáveis para que apresentem alegações de defesa e/ou recolham aos cofres do Tesouro Nacional as quantias indicadas no item 86 da presente instrução.
4. Encaminhamento dos autos ao Ministério Público Federal 
62.	Conforme exposto, os membros da Camex tinham pleno conhecimento das normas e limites para concessão do Proex Equalização e deliberaram por violar as normas, sem demonstrar a necessária diligência quanto às consequências, que também eram de conhecimento dos agentes, autorizando o pagamento de equalização de taxas de juros por prazo superior ao regulamentar para viabilizar as operações de crédito, inobservando a Lei 10.184/2001, o art. 2, §1º c/c art. 3 c/c o art. 1, §2º e arts. 4º, § 1º, e 9° da Resolução 3.219/04 do CMN c/c Portarias Ministeriais vigentes à época das operações. 
63.	Dessa forma, nos termos da art. 71, XI da Constituição da República, o art. 1º, inciso VIII, da Lei 8.443/1993 e o art. 1º, inciso XVI, do RITCU, será proposto encaminhar cópia da presente instrução, do Acórdão, Voto e Relatório ao Ministério Público Federal, para que avalie se tais condutas ora apuradas possuem também consequências cíveis e penais ou mesmo de improbidade administrativa sob a sua alçada, nos termos do Título XI do Código Penal - com destaque para os crimes contra as finanças públicas - e do art. 10, XI e art. 11, I, da Lei 8.429/1992.
CONCLUSÃO
64.	A presente Representação configura-se como a continuidade das apurações do Achado V.2.3 da Auditoria de Conformidade objeto do TC Processo 032.888/2016-3 (peça 2, p. 193 - 203) .
65	O exame técnico foi divido em 4 tópicos, quais sejam: i) situação encontrada no achado V.2.3 e apuração do dano; ii) Esclarecimentos dos responsáveis e conclusão da equipe de auditoria; iii) responsabilização e iv) encaminhamento dos autos ao Ministério Público Federal, em face de irregularidades potencialmente tipificadas nas esferas penal, civil e de improbidade.
66.		No tópico 1 do exame técnico (itens 8 - 28) , apresentou-se que, em síntese, o achado V.2.3 apontou irregularidade no âmbito do Programa de Financiamento às Exportações - Equalização (Proex Equalização) decorrente da aprovação de prazos de pagamento de equalização de taxa de juros superiores aos limites máximos fixados pelas Portarias Ministeriais vigentes à época e pela Carta Circular nº 2.881/1999 do Banco Central do Brasil, sob fundamento no art. 2º, § 1º c/c art. 3º da Lei 10.184/2001 e no art. 1°, §2º c/c art. 4º, §1º da Resolução 3.219/04 do Conselho Monetário Nacional (item 1 do exame técnico) .
67.	Considerando o arcabouço normativo aplicável, ao efetuar os procedimentos de auditoria, a equipe de fiscalização apurou que em 4 (quatro) operações, a Camex autorizou o pagamento de equalização da taxa de juros por prazos que excederam em 180 meses (15 anos) o prazo máximo estabelecido nas Portaria vigentes, conforme tabela abaixo:
Tabela 1: Operações com equalização de taxa de juros por prazo superior ao regulamentar
	Nº Operação Cofig¹
	Exportador
	País Importador
	Prazo Regulamentar (meses) *
	Prazo Aprovado (meses) 

	340
	Companhia de Obras e Infraestrutura
	Cuba
	120
	300

	495
	Companhia de Obras e Infraestrutura
	Cuba
	120
	300

	533
	Companhia de Obras e Infraestrutura
	Cuba
	120
	300

	637
	Companhia de Obras e Infraestrutura
	Cuba
	120
	300

Fonte: peça 2, p. 193
¹ Operação Cofig 340: Autopista Nacional de Cuba e do Complexo Viário da saída do Porto de Havana para o Km 0 da Autopista Nacional (peça 15, p. 1) . O exportador informou que o montante financiado para este empreendimento seria integralmente aplicado no trecho da rodovia que liga parte da Autopista Nacional ao Porto de Mariel (peça 15, p. 4) . Operações Cofig 495, 533 e 637: etapas da Implantação de uma Zona de Desenvolvimento Integral no atual porto de Mariel, localizado a 40 Km ao ocidente da cidade de Havana, Cuba (peça 15, p. 2 - 22) 
68.	À época das operações, a prazo máximo expressamente fixados nas Portarias era de 120 meses (10 anos) , em coerência com o limite estabelecido pelo Banco Central do Brasil. A Camex, no entanto, aprovou a concessão de pagamento de equalização de taxa de juros por 25 anos, ferindo os limites regulamentares.
69.	As 4 (quatro) operações tiveram como empresa exportadora a Companhia de Obras e Infraestrutura, integralmente controlada pela Construtora Norberto Odebrecht S.A. Além disso, os empreendimentos foram financiados pelo Banco Nacional de Desenvolvimento Econômico e Social (BNDES) e estavam relacionados com a construção do Porto de Mariel, cujo beneficiado pelo programa governamental brasileiro foi a República de Cuba (Cuba) .
70.	Com isso, apurou-se que a aprovação irregular das operações concedendo um pagamento de equalização de taxa de juros por 180 meses (15 anos) acima do prazo máximo legalmente permitido, gerou um prejuízo de R$ 44.595.721,61 para o Tesouro Nacional.
71.	A apuração do prejuízo utilizou o cálculo apresentando pela Secretaria do Tesouro Nacional, constante na peça 14, resultado na tabela a seguir:
Dano decorrente da aprovação de pagamento de equalização de taxa de juros por prazo irregular. 
	Nº Operação Cofig
	País Importador
	Equalização efetuada¹
 (A) 
	Equalização regulamentar²
 (B) 
	Prejuízo apurado
 (A-B) 

	340
	Cuba
	16.335.058,48
	12.451.440,80
	3.883.617,68

	495
	Cuba
	29.804.044,18
	22.323.397,38
	7.480.646,80 

	533
	Cuba
	65.631.435,06
	46.265.836,57
	19.365.598,49 

	637
	Cuba
	51.769.438,69
	37.903.580,05
	13.865.858,64 

Fonte - Peça 14, p. 3-10 e peça 22, p. 3, item 14
¹ valor desembolsado com a emissão de títulos NTN-I, considerando o Preço Unitário, em reais, nas datas informadas.² valor que deveria ter sido desembolsado com a emissão de títulos NTN-I, caso o prazo considerado para o cálculo fosse 120 meses (10 anos) . 
72.	Neste ponto, cabe destacar que, na apuração do débito, utilizar-se-á como data de ocorrência a data de emissão de NTN-I informada pela STN na peça 14. Nas operações em que foram informadas várias datas, considerou-se a mais recente, de modo a caracterizar a menor estimativa do débito.
73.	Em seguida, no tópico 2 do exame técnico (itens 29 - 56) foi apresentada a análise dos comentários da Camex e da STN em relação ao achado V.2.3 objeto desta representação. 
74.	A Camex, em suma, embasou os comentários na premissa de que as operações de financiamento com equalização em condições fora das regulamentares estavam inseridas no âmbito do artigo 2-A da Lei 10.184/2001 e que, por isso, as condições eram passíveis de deliberação pelos Conselhos de Ministros. 
75.	Em análise de tais justificativas, a argumentação não merece acolhida, pois restou evidenciado que no âmbito do Proex-Equalização nenhum benefício econômico foi concedido ao amparo do art. 2-A da Lei 10.184/2001 desde 2005. Ainda, apurou-se que nenhuma das operações analisadas no escopo do trabalho de auditora, incluindo as operações Cofig 340, 495, 533 e 637, estavam enquadradas ou foram operacionalizadas nos ditames do art. 2º-A da Lei 10.184/2001 (itens 30 - 32) . 
76.	A Secretaria do Tesouro Nacional, em extrato, argumentou que a Câmara de Comércio Exterior possuía competência para aprovar operações no âmbito do Proex em desconformidade com os normativos aplicáveis ao Programa, com base no art. 3º da Lei 10.184/2001 e no fato de os Ministros titulares das pastas responsáveis pelas Portarias integrarem a Câmara, além de alegar ausência de regulamentação quanto aos prazos máximos de equalização e a previsão de ocorrer analise caso a caso no tocante aos prazo de equalização.
77.	Após escrutínio, a argumentação da STN também se demonstrou improcedente, porque foi evidenciado que assentir que Camex possuía poderes para desprezar o regulamento aplicável ao Proex-Equalização e afastar os limites máximos de pagamento da equalização, transpassando as Diretrizes do Conselho Monetário Nacional materializadas nos normativos do Banco Central do Brasil e nas Portarias Ministeriais, significaria ir de encontro ao próprio art. 3º da Lei 10.184/2001. 
78.	Além disso, as normas do Banco Central, bem como as Portarias, representam o ato jurídico essencial para conferir a necessária publicidade, transparência e legalidade acerca dos limites de equalização. Uma vez vigentes, vinculam inclusive as condutas dos Ministros titulares das pastas responsáveis por sua publicação, especialmente quando atuam na qualidade de membros da Câmara de Comércio Exterior. 
79.	Ainda, evidenciou-se que o arcabouço normativo, em especial a Carta Circular nº 2.881/99 do Banco Central do Brasil em conjunto com as Portarias Ministeriais vigentes à época de cada operação, delimitam expressamente os prazos máximos de pagamento de equalização e que a previsão de ocorrer analise caso a caso se referia aos aspectos de comercialização das operações, e não quanto ao prazo máximo de pagamento da equalização de taxa de juros pelo Tesouro Nacional (itens 33 - 55) . 
80.	Delimitada a ilegalidade dos atos em apuração, no tópico 3 deste exame técnico foi apurada a responsabilização dos agentes envolvidos na aprovação irregular das operações, descriminando a conduta, nexo de causalidade, evidência e culpabilidade (itens 56 - 61) . 
81.	Na culpabilidade, restou-se comprovado que os membros da Camex possuíam pleno conhecimento de que as operações demandavam autorização para serem executadas em condições irregulares, em especial em relação a aprovação de pagamento de equalização de taxa de juros pelo Tesouro Nacional por prazo superior ao limite máximo normatizado. Inclusive, as irregularidades foram expressamente registradas nas atas de aprovação das operações, recorrendo-se, para isso, à utilização da nomenclatura 'excepcionalidades'. 
82.	Diante desse quadro, constatou-se ser razoável afirmar que era exigível dos responsáveis conduta diversa da praticada, pois a irregularidade quanto ao prazo de pagamento de equalização da taxa de juros era de notório conhecimento dos agentes envolvidos e, mesmo assim, deliberaram por aprovar as operações nas condições irregulares, conforme consta expressamente nos espelhos das operações formulado pelo Banco do Brasil (peça 15) e nas atas da Camex que registram a aprovação das operações (peça 11) . 
83.	Em face do exposto, conclui-se que a conduta dos responsáveis é culpável, ou seja, reprovável, no que há a obrigação de responder pelos atos, inclusive quanto a necessária reparação do dano. Portanto, devem os responsáveis serem citados a fim de avaliar se merecem ser condenados em débito e/ou apenados com a aplicação de multa. 
84.	Diante de todo o exposto, será proposta a conversão do presente processo em tomadas de contas especiais, com as citações dos responsáveis para que apresentem alegações de defesa e/ou recolham aos cofres do Tesouro Nacional as quantias indicadas no item 86 da presente instrução.
85.	Em epílogo, no tópico 4 desta peça, avaliou-se a necessidade de encaminhar cópia da presente instrução, do Acórdão, Voto e Relatório ao Ministério Público Federal (MPF) , em decorrência das evidências de que os membros da Camex tinham pleno conhecimento das normas e dos limites aplicáveis para concessão do Proex Equalização e deliberaram, com consciência, por violar tais normas. Ainda, os elementos indicam ausência de necessária diligência quanto às consequências das decisões do colegiado, uma vez que provocaram gastos extras de recursos públicos, também de conhecimento dos agentes. Cabível, assim, encaminhar cópia dos presentes autos ao MPF para que avalie eventuais consequências penais, cíveis ou de improbidade administrativa sob sua competência, principalmente no que se refere ao Título XI do Código Penal, com destaque para os crimes contra as finanças públicas, bem como os referidos no art. 10 c/c art. 11 da Lei 8.429/1992 (itens 62 - 63 da presente instrução) .
PROPOSTA DE ENCAMINHAMENTO:
86.	Propõe-se determinar, nos termos do art. 47 da Lei 8.443/1992 a conversão do presente processo em tomada de contas especial, autorizando, desde logo, com fundamento nos arts. 10, § 1º, e 12, incisos I e II, da Lei 8.443/1992 c/c o art. 202, incisos I e II, do RI/TCU, as citações dos Srs. (as) :
86.1. Guido Mantega, CPF: XXX.840.768-XX, cargo: Ministro de Estado da Fazenda, de 27 de março de 2006 a 31 de dezembro de 2014; Miguel João Jorge Filho, CPF XXX.842.858-XX, cargo: Ministro de Estado do Desenvolvimento, Indústria e Comércio Exterior, de 29 de março de 2007 a 31 de dezembro de 2010; João Bernardo de Azevedo Bringel, CPF: XXX.830.041-XX, cargo: Secretário-Executivo do Ministério do Planejamento, Orçamento e Gestão, em 28 de agosto de 2008; Daniel Maia, CPF: XXX.270.440-XX, cargo: Ministro de Estado, interino, do Desenvolvimento Agrário, em 28 de agosto de 2008; Samuel Pinheiro Guimarães Neto, CPF: XXX.744.367-XX, cargo: Ministro de Estado, interino, das Relações Exteriores, em 28 de agosto de 2008; Silas Brasileiro, CPF: XXX.697.186-XX, cargo: Ministro de Estado, interino, da Agricultura, Pecuária e Abastecimento, em 28 de agosto de 2008; Antonio José Alves Junior, CPF: 	XXX.079.327-XX, cargo: Assessor Especial da Casa Civil da Presidência da República, em 28 de agosto de 2008; para que, no prazo de 15 dias, apresentem alegações de defesa e/ou recolham, solidariamente, aos cofres do Tesouro Nacional, as quantias abaixo indicadas, atualizadas monetariamente a partir das respectivas datas até o efetivo recolhimento, na forma da legislação em vigor, em decorrência da aprovação, em 28/8/2008, de pagamento da equalização de taxas de juros por prazo superior ao máximo legalmente permitido, para as operações de financiamento vinculadas à exportação de bens e serviços com amparo do Proex-equalização, operação Cofig nº 340, quando deveriam ter rejeitado a proposta por estar em desconformidade com o art. 2, §1º c/c art. 3 da Lei 10.184/2001 c/c o art. 1, §2º e arts. 4º, § 1º, e 9° da Resolução 3.219/04 do CMN c/c art. 6, IV, da Portaria Interministerial MF/MICT nº 314, de 28/12/1995, fato que provocou R$ 3.883.617,68 de prejuízo ao Tesouro Nacional;
	VALOR ORIGINAL 
	DATA DA OCORRÊNCIA*

	3.883.617,68
	27/01/2011

Valor atualizado até 12/08/2019: R$ 6.349.326,55
86.2. Paulo Bernardo Silva, CPF: XXX.538.191-XX, cargo: Ministro de Estado do Planejamento, Orçamento e Gestão, de 22 de março de 2005 a 1 de janeiro de 2011; Miguel João Jorge Filho, CPF XXX.842.858-XX, cargo: Ministro de Estado do Desenvolvimento, Indústria e Comércio Exterior, de 29 de março de 2007 a 31 de dezembro de 2010; Antonio de Aguiar Patriota, CPF: XXX.856.151-XX, cargo: Ministro de Estado, interino, das Relações Exteriores, em 28 de agosto de 2008; Nélson Machado, CPF: XXX.364.701-XX, cargo: Secretário-Executivo do Ministério da Fazenda, em 15 de dezembro de 2009; Reinhold Stephanes, CPF: XXX.070.981-XX, cargo: Ministro de Estado da Agricultura, Pecuária e Abastecimento, em 27 de março de 2007 a 31 de março 2010; Sheila Ribeiro, CPF: 	XXX.374.441-XX, cargo: Assessora da Subchefia de Análise e Acompanhamento de Políticas Governamentais da Casa Civil/PR, em 15 de dezembro de 2009; Laudemir André Müller, CPF: XXX.217.320-XX, cargo: Assessor Especial do Ministro de Estado do Desenvolvimento Agrário, em 15 de dezembro de 2009; para que, no prazo de 15 dias, apresentem alegações de defesa e/ou recolham, solidariamente, aos cofres do Tesouro Nacional, as quantias abaixo indicadas, atualizadas monetariamente a partir das respectivas datas até o efetivo recolhimento, na forma da legislação em vigor, em decorrência da aprovação, em 15/12/2009, de pagamento da equalização de taxas de juros por prazo superior ao máximo legalmente permitido, para as operações de financiamento vinculadas à exportação de bens e serviços com amparo do Proex-equalização, operação Cofig nº 495, quando deveriam ter rejeitado a proposta por estar em desconformidade com o art. 2, §1º c/c art. 3 da Lei 10.184/2001 c/c o art. 1, §2º e arts. 4º, § 1º, e 9° da Resolução 3.219/04 do CMN c/c art. 11 da Portaria MDIC nº 98, de 07/05/2009, fato que provocou R$ 7.480.646,80 de prejuízo ao Tesouro Nacional;
	VALOR ORIGINAL 
	DATA DA OCORRÊNCIA*

	7.480.646,80
	27/03/2012

Valor atualizado até 12/08/2019: R$ 11.368.338,94
86.3. Paulo Bernardo Silva, CPF: XXX.538.191-XX, cargo: Ministro de Estado do Planejamento, Orçamento e Gestão, de 22 de março de 2005 a 1 de janeiro de 2011; Miguel João Jorge Filho, CPF XXX.842.858-XX, cargo: Ministro de Estado do Desenvolvimento, Indústria e Comércio Exterior, de 29 de março de 2007 a 31 de dezembro de 2010; Wagner Gonçalves Rossi, CPF: XXX.203.258-XX, cargo: Ministro de Estado da Agricultura, Pecuária e Abastecimento, de 21 de abril de 2010 a 18 de agosto de 2011; Guilherme Cassel, CPF: XXX.570.800-XX, cargo: Ministro de Estado do Desenvolvimento Agrário, de 27 de junho de 2007 a 31 de dezembro de 2010; Carlos Eduardo Esteves Lima, CPF: XXX.292.406-XX, cargo: Secretário-Executivo da Casa Civil/PR, em 26 de maio de 2010; Luiz Fernando Pires Augusto, CPF: 688.045.557, cargo: Secretário, adjunto, de Assuntos Internacionais do Ministério da Fazenda, em 26 de maio de 2010; Evandro de Sampaio Didonet, CPF: 	295.482.410-2, cargo: Diretor do departamento de Negociações Internacionais, do Ministério das Relações Exteriores, em 26 de maio de 2010; para que, no prazo de 15 dias, apresentem alegações de defesa e/ou recolham, solidariamente, aos cofres do Tesouro Nacional, as quantias abaixo indicadas, atualizadas monetariamente a partir das respectivas datas até o efetivo recolhimento, na forma da legislação em vigor, em decorrência da aprovação, em 26/05/2010, de pagamento da equalização de taxas de juros por prazo superior ao máximo legalmente permitido, para as operações de financiamento vinculadas à exportação de bens e serviços com amparo do Proex-equalização, operação Cofig nº 533, quando deveria ter rejeitado a proposta por estar em desconformidade com o art. 2, §1º c/c art. 3 da Lei 10.184/2001 c/c o art. 1, §2º e arts. 4º, § 1º, e 9° da Resolução 3.219/04 do CMN c/c art. 11 da Portaria MDIC nº 98, de 07/05/2009, fato que provocou R$ 19.365.598,49 de prejuízo ao Tesouro Nacional;
	VALOR ORIGINAL 
	DATA DA OCORRÊNCIA*

	19.365.598,49
	09/10/2013

Valor atualizado até 12/08/2019: R$ 27.061.487,33
86.4. Fernando Damata Pimentel, CPF: XXX.845.316-XX, cargo: Ministro de Estado do Desenvolvimento, Indústria e Comércio Exterior, de 1 de janeiro de 2011 a 13 de fevereiro de 2014; Afonso Bandeira Florence, CPF: XXX.341.505-XX, cargo: Ministro de Estado do Desenvolvimento Agrário, de 1 de janeiro de 2011 a 14 de março de 2012; Dyogo Henrique de Oliveira, CPF: XXX.643.671-XX, cargo: Secretário-Executivo, interino, do Ministério da Fazenda, em 25 de janeiro de 2012; Sra. Eva Maria Cella Dal Chiavon, CPF: XXX.606.759-XX, cargo: Secretária-Executiva do Ministério do Planejamento, Orçamento e Gestão, em 25 de janeiro de 2012; Ruy Nunes Pinto Nogueira, CPF: XXX.281.887-XX, cargo: Secretário-Geral do Ministério das Relações Exteriores, em 25 de janeiro de 2012; Célio Brovino Porto, CPF: XXX.125.187-XX, cargo: Secretário de Relações Internacionais do Agronegócio, do Ministério da Agricultura, Pecuária e Abastecimento, em 25 de janeiro de 2012; Lytha Battiston Spíndola, CPF: XXX.031.681-XX, cargo: Assessora Especial da Casa Civil da Presidência da República, em 25 de janeiro de 2012; para que, no prazo de 15 dias, apresentem alegações de defesa e/ou recolham, solidariamente, aos cofres do Tesouro Nacional, as quantias abaixo indicadas, atualizadas monetariamente a partir das respectivas datas até o efetivo recolhimento, na forma da legislação em vigor, em decorrência da aprovação, em 25/01/2012, de pagamento da equalização de taxas de juros por prazo superior ao máximo legalmente permitido, para as operações de financiamento vinculadas à exportação de bens e serviços com amparo do Proex-equalização, operação Cofig nº 637, quando deveria ter rejeitado a proposta por estar em desconformidade com o art. 2, §1º c/c art. 3 da Lei 10.184/2001 c/c o art. 1, §2º e arts. 4º, § 1º, e 9° da Resolução 3.219/04 do CMN c/c art. 5, § 3º c/c Anexo II da Portaria MDIC nº 208, de 20/10/2010, fato que provocou R$ 13.865.858,64 de prejuízo ao Tesouro Nacional; 
	VALOR ORIGINAL 
	DATA DA OCORRÊNCIA*

	13.865.858,64
	22/11/2013

Valor atualizado até 12/08/2019: R$ 19.266.610,58
87.	Informar aos responsáveis que, caso venham a serem condenados pelo Tribunal, os débitos ora apurados serão acrescidos de juros de mora, nos termos do §1º do art. 202 do RI/TCU.
88. 	Enviar cópia desta instrução aos Srs. (as) Guido Mantega, CPF: XXX.840.768-XX; Miguel João Jorge Filho, CPF XXX.842.858-XX; João Bernardo de Azevedo Bringel, CPF: XXX.830.041-XX; Daniel Maia, CPF: XXX.270.440-XX; Samuel Pinheiro Guimarães Neto, CPF: XXX.744.367-XX; Silas Brasileiro, CPF: XXX.697.186-XX; Antonio José Alves Junior, CPF: 	XXX.079.327-XX; a) Sr. Paulo Bernardo Silva, CPF: XXX.538.191-XX, cargo: Ministro de Estado do Planejamento, Orçamento e Gestão, de 22 de março de 2005 a 1 de janeiro de 2011; Paulo Bernardo Silva, CPF: XXX.538.191-XX; Miguel João Jorge Filho, CPF XXX.842.858-XX; Antonio de Aguiar Patriota, CPF: XXX.856.151-XX; Nélson Machado, CPF: XXX.364.701-XX; Reinhold Stephanes, CPF: XXX.070.981-XX; Sheila Ribeiro, CPF: 	XXX.374.441-XX; Laudemir André Müller, CPF: XXX.217.320-XX; Wagner Gonçalves Rossi, CPF: XXX.203.258-XX; Guilherme Cassel, CPF: XXX.570.800-XX; Carlos Eduardo Esteves Lima, CPF: XXX.292.406-XX; Luiz Fernando Pires Augusto, CPF: 688.045.557; Evandro de Sampaio Didonet, CPF: 	XXX.482.410-XX; Fernando Damata Pimentel, CPF: XXX.845.316-XX; Afonso Bandeira Florence, CPF: XXX.341.505-XX; Dyogo Henrique de Oliveira, CPF: XXX.643.671-XX; Eva Maria Cella Dal Chiavon, CPF: XXX.606.759-XX; Ruy Nunes Pinto Nogueira, CPF: XXX.281.887-XX; Célio Brovino Porto, CPF: XXX.125.187-XX; Lytha Battiston Spíndola, CPF: XXX.031.681-XX; para subsidiarem a manifestação requerida;
89. 	Encaminhar cópia da presente instrução, do Relatório, Acórdão e Voto ao Ministério Público Federal, para que adote as medidas que julgar oportunas e convenientes em relação a aprovação, pelos membros da Câmara de Comércio Exterior, de operações de financiamento vinculadas à exportação de bens e serviços com amparo do Proex-equalização por prazo superior ao máximo legalmente permitido, nos termos da art. 71, XI da Constituição da República, o art. 1º, inciso VIII, da Lei 8.443/1993 e o art. 1º, inciso XVI, do RITCU, ressalvando o caráter sigiloso desse processo. 
90.	Remeter, para ciência, cópia do Acórdão que sobrevier, acompanhado do Relatório e do Voto que o fundamentarem à Secretaria-Executiva da Câmara de Comércio Exterior da Presidência da República (Camex) e Secretaria do Tesouro Nacional (STN) 
91. 	Apensar os presentes autos ao processo de tomada de contas especial que vier a ser autuado na forma proposta no item 86 acima, conforme previsto no art. 41 da Resolução-TCU 259/2014.". 
2.	O Secretário da SecexFinanças manifestou sua concordância com essas propostas. 
3.	Por meio de despacho datado de 30.09.2019, solicitei a manifestação do Ministério Público junto a este Tribunal, que se manifestou nos seguintes termos (peça 26) : 
"Em atenção à solicitação com que nos honra o eminente Relator, Ministro-Substituto Augusto Sherman Cavalcanti, este representante do Ministério Público de Contas da União se pronuncia, desde já, favoravelmente à proposta de encaminhamento da SecexFinanças, consubstanciada nas peças 23-25 e consistente na conversão do presente feito em Tomada de Contas Especial (TCE) .
2.		Adicionalmente, consideramos relevante tecer breves comentários sobre a proposta apresentada, bem como registrar informações recentes publicadas pelo BNDES que contextualizam e exemplificam as consequências dos financiamentos ora analisados e, portanto, a relevância dos encaminhamentos sugeridos.
3.		Quanto à proposta de conversão dos autos em TCE e à realização das citações dos membros do Conselho de Ministros da Câmara de Comércio Exterior (Camex) , verificamos a existência de todos os requisitos necessários para a adoção do encaminhamento sugerido. Há nos autos evidências dos fatos em apuração, bem assim elementos para identificar os responsáveis e quantificar o suposto dano.
4.		A irregularidade consubstanciada na autorização de operações de financiamento para exportação de serviços de engenharia no âmbito do Programa de Financiamento às Exportações (Proex)  com equalização de taxas de juros por prazo superior ao máximo legalmente permitido (peça 23, p. 2, item 8) está devidamente caracterizada, em virtude do descumprimento do art. 2º, §1º, c/c art. 3º, da Lei 10.184/2001; c/c os arts. 1º, § 2º, 4º, § 1º, e 9°, da Resolução 3.219/2004, do Conselho Monetário Nacional (CMN) - então vigente -; c/c art. 6º, IV, da Portaria Interministerial MF/MICT nº 314, de 28/12/1995; c/c art. 11 da Portaria MDIC nº 98, de 07/05/2009; c/c Anexo II da Portaria MDIC nº 208, de 20/10/2010.
5.		Os responsáveis pelas irregularidades nas 4 (quatro) operações de financiamento relacionadas à construção do Porto de Mariel, em Cuba, foram identificados, mediante verificação das Atas de Reunião da Camex, onde constam as decisões daquele Conselho, cuja competência para tanto encontra-se definida nos Decretos 4.732/2003 e 4.993/2004 e na Lei 10.184/2001. O suposto dano também está definido em dados objetivos e claramente quantificáveis, e de acordo com as evidências que os lastreiam, fornecidas pela STN (peça 14, esclarecida e parcialmente retificada à peça 22) .
6.		Chama a atenção as consequências negativas para a o Tesouro Nacional das condições de financiamento concedidas nas operações inquinadas, inclusive a extensão ilegal do prazo máximo de equalização dos juros.
7.		Dentre dados divulgados pelo BNDES em 15/09/2019[footnoteRef:2], alguns se referem ao financiamento do referido porto em Cuba, os quais são sintetizados abaixo: [2:  , acesso em 5/11/2019.] 
- Ao todo, 148 operações foram realizadas (entre 1998 e junho de 2019) , com prazo médio de 11 anos e dois meses para pagamento dos financiamentos. O maior prazo foi concedido pelo Conselho de Ministros da Câmara de Comércio Exterior (Camex) para o projeto do Porto de Mariel, em Cuba, que será pago em 25 anos. Esse caso também foi o único que incorreu em 100% do risco soberano de um país, por aceitar como mitigador de risco de crédito uma conta corrente em Cuba;
 (...) 
- A partir de janeiro de 2018, surgiram inadimplementos nos pagamentos de Venezuela (US$ 374 milhões) , Moçambique (US$ 118 milhões) e Cuba (US$ 62 milhões) , em um valor total de US$ 554 milhões até 30 de junho de 2019. (negrito acrescido) 
8.		Há também a informação[footnoteRef:3] agregada sobre a situação dos desembolsos pelo Tesouro, pagamentos e inadimplementos do devedor referentes a exportação de serviços para Cuba, incluindo os recursos destinados ao Porto de Mariel. O total desembolsado para o projeto do porto chegou à cifra de US$ 641 milhões, foram pagos pelo devedor (principal + juros) US$ 229 milhões; o total de prestações não pagas pelo devedor corresponde a US$ 60 milhões; e o saldo devedor a vencer acrescido do total não pago é de US$ 557 milhões (peça 27, p. 13) . [3:  , acesso em 5/11/2019.] 
9.		Assim, diante dos elementos constantes dos autos, este representante do Ministério Público de Contas da União manifesta-se de acordo com o encaminhamento proposto pela unidade instrutiva, em pareceres uniformes (peças 23-25) . Como único reparo, anotamos que, em vista da explicação provida pela STN (peça 22, p. 3: "...a primeira emissão de NTN-1 foi realizada somente em 15/7/2011...") , pugnamos por que a data inscrita no item 86.1 da proposta citatória (peça 23, p. 20) seja ajustada para corresponder à informação ora revisitada, ou seja, 15/07/2011.". 
	É o Relatório.

não há.

Procurador Rodrigo Medeiros de Lima.

REPRESENTAÇÃO INSTAURADA EM DECORRÊNCIA DO ITEM 9.8 DO ACÓRDÃO 1031/2018-PLENÁRIO. APROVAÇÃO DE EQUALIZAÇÃO DE TAXAS DE JUROS, EM FINANCIAMENTOS À EXPORTAÇÃO DE SERVIÇOS DE ENGENHARIA, AO ABRIGO DO PROEX EQUALIZAÇÃO, POR PRAZO SUPERIOR AO LEGALMENTE PERMITIDO. INDÍCIOS DE DANOS AO ERÁRIO. RESPONSÁVEIS JÁ IDENTIFICADOS E DANO JÁ PRÉ-ESTIMADO. DETERMINAÇÃO PARA CONVERSÃO DO PROCESSO EM TOMADA DE CONTAS ESPECIAL. AUTORIZAÇÃO PARA CITAÇÃO DOS RESPONSÁVEIS.

REPRESENTAÇÃO (REPR)

2.	O referido Acórdão 1031/2018-TCU-Plenário foi prolatado em processo de auditoria cujo objetivo era avaliar a conformidade dos procedimentos, relacionados à concessão de financiamentos à exportação de serviços de engenharia, que não fossem de competência do Banco Nacional de Desenvolvimento Econômico e Social - BNDES. Em razão dos indícios de irregularidades detectados, restou determinado por meio do referido acórdão a instauração de 8 processos de representação, um para cada achado, com a finalidade de aprofundar as análises. Um desses achados era exatamente a extensão do prazo de equalização de taxas de juros acima dos limites fixados pelas normas que incidem sobre a matéria. O item 9.8 do acórdão assim dispôs, in verbis  (peça 1, p. 4) :
"9.8. determinar a autuação de processo apartado conexo a este processo de auditoria, com natureza de representação, em cujo âmbito deverão ser avaliadas as condutas e as eventuais responsabilidades dos diversos agentes dos órgãos e entidades envolvidos com a matéria, a exemplo da Camex, Cofig, Sain/MF e STN, tendo em vista que a Camex aprovou quatro operações de financiamento, vinculadas à exportação de bens e serviços, com amparo do Proexequalização por prazo superior ao máximo legalmente permitido, com possível violação ao art. 2º, §1º, c/c art. 3º da Lei 10.184/2001 c/c o art. 1, § 2º, c/c arts. 4º, § 1º, e 9° da Resolução 3.219/04 do CMN e Portarias Ministeriais vigentes à época das operações;".	
	
3.	Antecipo que acolho, como razões de decidir, as análises e conclusões apresentadas pela unidade técnica na instrução transcrita para o relatório que precede este voto, com as quais também concordou o MP/TCU em seu parecer, também transcrito para o relatório, em razão do que destacarei apenas aqueles aspectos que considero mais importantes a respeito das questões analisadas nos autos.
4. 	Aproveito a oportunidade para enaltecer a qualidade do trabalho realizado pela SecexFinanças e, especialmente, a instrução apresentada pela AUFC Érica Paulúcio Porfírio.
I - O achado de auditoria
5.	Conforme descrito pela unidade técnica, a auditoria de conformidade inicial detectou que, em quatro operações de financiamento à exportação de serviços - nas quais a empresa exportadora, Cia de Obras e Infraestrutura, era subsidiária integral da Construtora Norberto Odebrecht S/A e os empreendimentos destinatários relacionavam-se, todos, com a construção do Porto de Mariel, em Cuba -, foram aprovados pagamento de equalização de taxas de juros por prazos superiores àqueles permitidos pelos normativos então incidentes sobre a questão, conforme a Tabela 1, a seguir, transcrita do § 13 da instrução:
Tabela 1: Operações com equalização de taxa de juros por prazo superior ao regulamentar
	Nº Operação Cofig¹
	Exportador
	País Importador
	Prazo Regulamentar (meses) *
	Prazo Aprovado (meses) 

	340
	Companhia de Obras e Infraestrutura
	Cuba
	120
	300

	495
	Companhia de Obras e Infraestrutura
	Cuba
	120
	300

	533
	Companhia de Obras e Infraestrutura
	Cuba
	120
	300

	637
	Companhia de Obras e Infraestrutura
	Cuba
	120
	300

Fonte: peça 2, p. 193
6.  	A equalização de taxas de juros, ao abrigo do programa Proex Equalização, se presta a igualar as taxas praticadas no Brasil com aquelas que o país beneficiário do financiamento encontraria no mercado internacional, caso as primeiras sejam mais elevadas que as segundas, no intuito de evitar que o exportador brasileiro se veja preterido, apesar da competitividade de seu produto, pela ausência de financiamento competitivo. 
7. Na prática, o Tesouro Nacional assume a diferença das taxas, permitindo que o banco financiador possa igualar a taxa de juros que o país beneficiário encontraria em financiamentos a ele concedidos por outros países. 
8. Decorre do mecanismo de equalização que, quanto maior for a diferença de taxas, e quanto maior for o prazo de equalização, maior será o dispêndio a cargo do Tesouro Nacional - TN.
II - Disposições normativas incidentes 
9. Em assim sendo, o legislador cuidou de estabelecer as condições pelas quais poderiam ser concedidas equalizações de taxas juros. Conforme bem resumido pela unidade técnica em sua instrução:
"14.	A regulamentação para a aplicação do Proex Equalização, à época das operações, consistia no conjunto normativo estabelecido pela Lei 10.184, de 12 de fevereiro de 2001, pela Resolução 3.219, de 30 de junho de 2004 do Conselho Monetário Nacional, pela Carta Circular nº 2.881, de 19 de novembro de 1999 do Banco Central do Brasil e por Portarias Ministeriais vigentes à época de cada operação, conforme será explicado a seguir.
15.	O artigo 2º da Lei 10.184, de 12 de fevereiro de 2001 regulamenta o Proex Equalização (objeto desta fiscalização) , estabelecendo: 
Art. 2° Nas operações de financiamento vinculadas à exportação de bens ou serviços nacionais não abrangidos pelo disposto no artigo anterior, bem como nos financiamentos à produção de bens destinados à exportação, o Tesouro Nacional poderá conceder ao financiador equalização suficiente para tornar os encargos financeiros compatíveis com os praticados no mercado internacional.
§ 1o O Poder Executivo fixará os limites máximos admissíveis para efeito deste artigo. (grifo nosso) 
 (...) 
Art. 3º A Câmara de Comércio Exterior - CAMEX, do Conselho de Governo, estabelecerá as condições para a aplicação do disposto nesta Lei, observadas, ainda, as disposições do Conselho Monetário Nacional.  (grifo nosso) 
Assim, o Conselho Monetário Nacional, no âmbito de suas atribuições, editou a Resolução 3.219, de 30 de junho de 2004, o qual redefiniu os critérios aplicáveis às operações do sistema de equalização de taxas de juros do Programa de Financiamento às Exportações - Proex, estabelecendo:
Art. 1° Nas operações de financiamento à exportação de bens e de serviços, bem como de programas de computador ("softwares") de que trata a Lei 9.609, de 19 de fevereiro de 1998, o Tesouro Nacional pode conceder ao financiador ou ao refinanciador, conforme o caso, equalização suficiente para tornar os encargos financeiros compatíveis com os praticados no mercado internacional.
 (...) 
§2º A equalização, durante todo o seu período, é fixa e limitada aos percentuais estabelecidos pelo Banco Central do Brasil. (grifo nosso) .
 (...) 
Art. 4º As importâncias devidas a título de equalização são calculadas da seguinte forma:
 (...) 
§ 1º O percentual máximo equalizável da exportação e os prazos máximos de equalização serão definidos em Portaria Ministerial.
Dessa forma, o Conselho Monetário Nacional regulou que os percentuais de equalização, durante todo o período que pudessem ser concedidos, seriam fixos e limitados pelo Banco Central do Brasil. Além disso, o cálculo para apurar as importâncias devidas à título de equalização no universo dos bens e serviços a serem exportados deveriam considerar os percentuais máximos e os prazos máximos que seriam definidos em Portaria Ministerial.
Assim, o Banco Central do Brasil, no âmbito de sua competência, editou a Carta Circular nº 2.881, de 19 de novembro de 1999, fixando os percentuais de equalização que poderiam ser aplicados considerando faixas temporais para as concessões, quais sejam:
	Financiamento com prazo equalizável
	Percentual máximo aplicável (% a.a.) 

	de até 6 meses
	0,5

	acima e 6 meses e até 1 ano
	1

	acima e 1 ano e até 2 anos
	1,1

	acima e 2 anos e até 3 anos
	1,2

	acima e 3 anos e até 4 anos
	1,3

	acima e 4 anos e até 5 anos
	1,5

	acima e 5 anos e até 6 anos
	1,7

	acima e 6 anos e até 7 anos
	1,9

	acima e 7 anos e até 8 anos
	2,1

	acima e 8 anos e até 9 anos
	2,3

	acima e 9 anos e até 10 anos
	2,5

Fonte: Carta Circular nº 2.881, de 19 de novembro de 1999
Respeitando os percentuais e as faixas temporais, as Portarias Ministeriais regularam quais eram os tipos de exportações que seriam elegíveis para participar do Programa de Financiamento as Exportações (Proex) e estabeleceram os prazos máximos de pagamento da equalização." (negritos da unidade técnica) . 
10. Complementando tais dispositivos legais e regulamentares, a unidade técnica alinhou as portarias ministeriais, editadas em razão do art. 4º, § 1º, da referida resolução do CMN:
"26.	Para cada operação identificada, temos as seguintes Portarias vigentes, com destaque para os artigos que estabelecem os prazos máximos da equalização:
26.1	Operação Cofig nº 340 
	Portaria Interministerial MF/MICT nº 314, de 28/12/1995 (peça 16, p 1) :
	Art. 6. Além do disposto no artigo anterior, serão observadas as seguintes diretrizes de caráter geral nas exportações de serviços na modalidade de equalização:
 (...) 
	IV. para efeitos desta Portaria, entende-se como prazo de equalização o espaço de tempo compreendido entre a data indicada pelo financiador da operação e data de vencimento do último pagamento de equalização, não podendo ser inferior a 1 (um) ano e superior a 10 (dez) anos; (grifo nosso) 
26.2	Operação Cofig nº 495 e Operação Cofig nº 533 
	Portaria MDIC nº 98, de 07/05/2009 (peça 16, p. 2-14) :
	Art. 11. O prazo máximo de pagamento de Equalização na exportação de serviços é de 10 anos. (grifo nosso) 
26.3 	Operação Cofig nº 637
	Portaria MDIC nº 208, de 20/10/2010 (peça 16, 15-34) :
	Art. 5º. O prazo de pagamento do Financiamento ou da Equalização é o tempo compreendido entre uma das datas a seguir previstas, e a data de vencimento da última parcela da Equalização ou do Financiamento, conforme a modalidade:
	(...) 
	§ 3º O prazo de pagamento do Financiamento e da Equalização na exportação de serviços não pode ser superior ao prazo máximo indicado para o serviço no Anexo II a esta Portaria, observado o disposto no artigo 7º. (grifo nosso) 
26.3.1	O anexo II da Portaria MDIC nº 208, de 20/10/2010, por sua vez, apresenta como prazo máximo o período de 120 meses (10 anos) , conforme peça 16, p. 33-34.". 
11.	A partir desse apanhado, considero importante destacar dois aspectos. 
12.	Primeiro, não havia qualquer dúvida de que a equalização só poderia ser concedida até o prazo de 10 anos, ou 120 meses, conforme portarias ministeriais editadas em cumprimento ao art. 4º, § 1º, da Resolução 2.319/2004, prazos esses também utilizados pelo Bacen ao editar a Carta Circular nº 2.881/99, em razão de competência que lhe foi conferida pela referida resolução do CMN. 
13.	Segundo, apesar de a lei ter conferido à Camex competência normativa sobre as condições de aplicação da equalização, conforme art. 3º da Lei 10.184/2001, a mesma lei, no mesmo dispositivo, ressalvou a competência normativa do CMN, pelo que os prazos e os percentuais máximos de equalização a serem concedidos não poderiam ser alterados pela Camex à revelia das portarias ministeriais e da carta circular do Bacen, conforme previsto em resolução do CMN, que, por sua vez, foi editada com fundamento na referida lei nº 10.184/2001. 
III - Alegações apresentadas pela Camex e pelo Tesouro Nacional
14.	A Camex apresentou argumento no sentido de que a aprovação de equalização para essas quatro operações se deu ao abrigo do art. 2-A da referida lei nº 10.184/2001. Tal argumento foi analisado pela unidade técnica e afastado, nos seguintes termos:
"31.	Tal argumento, não obstante, demonstrou-se improcedente segundo a documentação recolhida durante a instrução processual. Conforme documentação obtida junto à Secretaria do Tesouro Nacional (STN) , evidenciou-se que no âmbito do Proex-Equalização nenhum benefício econômico foi concedido ao amparo do art. 2-A da Lei 10.184/2001 desde 2005. Ainda, a Secretaria do Tesouro Nacional (STN) registrou que nenhuma das operações analisadas no escopo do trabalho de auditora, incluindo as operações Cofig 340, 495, 533 e 637, estavam enquadradas ou foram operacionalizadas nos ditames do nominado art. 2º-A da Lei 10.184/2001 (peça 2, p. 198-199) . 
32.	Em adição, ao analisar as operações Cofig 340, 495, 533 e 637 em relação às respectivas tramitações, análises técnicas e atas deliberativas, evidenciou-se que, de fato, as operações não foram tratadas como pertencentes ao art.º 2-A, e sim como operações firmadas pelas regras do art. 2º da Lei 10.184/2001 (Proex Equalização) , conforme exaurido na análise constante nos itens 909 a 917 do Relatório de Auditoria (peça 2) , in verbis:
909. O art. 2°-A da Lei 10.184/2001 prevê a hipótese de o Tesouro Nacional pactuar, em operações de financiamento ou de equalização vinculadas à exportação de bens ou serviços nacionais, condições aceitas pela prática internacional para países, projetos ou setores com limitação de acesso a financiamento de mercado. 
910. Para ilustrar operações que seriam elegíveis de enquadramento no art. 2º-A, a STN citou a iniciativa HIPC - Heavily Indebted Poor Cointries, iniciado pelo Banco Mundial, Fundo Monetário Internacional (FMI) e outros organismos multilaterais em 1996. O objetivo dessa iniciativa era possibilitar um apoio especial e promover condições favoráveis de renegociação de dívida e empréstimos a juros baixos para países altamente pobres e endividados. Além desse exemplo de iniciativa internacional, também seriam elegíveis países afetados por catástrofes naturais, tais como furacões ou enchentes. 
911.	 Além do pronunciamento da STN, quando se analisa as operações Cofig 340, 495, 533 e 637 em relação a tramitação, análises técnicas e atas deliberativas, fica evidenciado que não se tratam de operações firmadas com amparo do art.º 2-A da Lei 10.184/2001.
912.	 Em relação a tramitação, conforme determina o art. 2º, II, da Resolução Camex 27, de 6 de maio de 2008, para que uma operação seja elegível para enquadramento no Proex-equalização com amparo do art. 2º-A, ela deve ser apresentada à Camex por um dos Ministros integrantes do Conselho, de modo que na deliberação do colegiado serão observados aspectos de relevância e oportunidade de concessão dessas modalidades, a consonância com as práticas internacionais e os objetivos das políticas externa e de comércio exterior brasileiras. 
913. 	Não obstante, estas operações não foram apresentadas à Camex por um dos Ministros membros. Pelo contrário, seguiram o procedimento estabelecido para operações enquadradas no art. 2° da Lei 10.184/2001 (enquadramento este que deve respeitar os limites máximos estabelecidos pelas Portarias) , qual seja: foram encaminhadas por intermédio do Banco do Brasil S.A., que, na qualidade de agente do Tesouro Nacional para o Proex, submeteu à apreciação do Cofig, em consonância com o que determina o art. 2°, I, da Resolução Camex 27, de 6 de maio de 2008.
914.	Em relação às análises técnicas, nos espelhos das operações elaborados pelo Banco Brasil, foi expressamente indicado que as Portarias representavam a legislação em vigor que embasavam as operações, além de apontar expressamente no tópico 'excepcionalidade' o descumprimento regulamentar em relação ao prazo de equalização (peça 253 - resposta ao item 'b' do Ofício de Requisição 7-4-2017; peça 254 - resposta ao item 'b' do Ofício de Requisição 7-4-2017; peça 252 - resposta ao item 'b' do Ofício de Requisição 7-4-2017; peça 251 - resposta ao item 'b' do Ofício de Requisição 7-4-2017) . 	
915. Adicionalmente, nas notas técnicas elaboradas pelo Cofig e encaminhadas à Camex também pode ser verificado o apontamento sobre a existência de excepcionalidades perante os regulamentos aplicáveis, registrando a desconformidade em relação aos prazos de equalização (peça 244 - resposta ao item 'b' do Ofício de Requisição 5-4-2017 peça 249 - resposta ao item 'b' do Ofício de Requisição 5-4-2017) . 
916. Em relação às atas deliberativas da Camex, evidencia-se que o prazo de equalização foi tratado como uma 'excepcionalidade' diante das regras aplicáveis ao caso concreto, e não como uma condição especial pactuada pelo Tesouro Nacional com amparo do art. 2º-A da Lei 10.184/2001 (peça 243 - resposta ao item 'b' do Ofício de Requisição 5-4-2017; peça 245 - resposta ao item 'b' do Ofício de Requisição 5-4-2017\ Extrato da ata da 69ª Reunião Camex, de 15/12/2009; peça 223 - resposta ao item 'b' do Ofício de Requisição 5-4-2017; peça 222 - resposta aos Ofícios de Requisição 5-4-2017 e 25-4/2017) . 
917. Por todo o exposto, entende-se improcedente a argumentação de que as operações Cofig 340, 495, 533 e 637 se encontravam inseridas no âmbito do art. 2-A da Lei 10.184/01, mantendo-se o entendimento quanto a aplicação normativa do art. 2º, §1º c/c art. 3 da Lei 10.184/01, combinado com o art. 1º, §2º c/c arts. 4º, § 1º, e 9° da Resolução 3.219/04 do Conselho Monetário Nacional, o qual vinculava a atuação da Camex aos limites estabelecidos pelas Portarias Ministeriais para estas operações." (peça 2, p 199-200) ." 
15.	Concordo com as análises e conclusões da unidade técnica.
16.	A Secretaria do Tesouro Nacional, por sua vez, já havia apresentado argumento no sentido de que a Camex "possuía competência para aprovar operações no âmbito do Proex em desconformidade com os normativos aplicáveis ao programa, com base no art. 3º da Lei nº 10.184/2001 e no fato de os ministros titulares das pastas responsáveis pelas portarias integrarem a Câmara" (§ 33 da instrução) .
17.	A unidade técnica analisou e afastou o argumento, da seguinte forma:
"34.	Tal argumentação, todavia, igualmente se demonstrou improcedente, uma vez que assentir que a Camex possuía poderes para desprezar o regulamento aplicável ao Proex-Equalização e afastar os limites máximos de pagamento da equalização, transpassando as Diretrizes do Conselho Monetário Nacional materializadas nos normativos do Banco Central do Brasil e nas Portarias Ministeriais significaria ir de encontro ao próprio art. 3º da Lei 10.184/2001. 
35.	O art. 3º da Lei 10.184/2001 determina que a Câmara de Comércio Exterior deve observar as disposições do Conselho Monetário Nacional ao estabelecer as condições para a aplicação da referida Lei. O Conselho Monetário Nacional, por sua vez, estabeleceu que a equalização, durante todo o seu período, seria fixa e limitada aos percentuais estabelecidos pelo Banco Central do Brasil e que o percentual máximo e os prazos máximos de equalização seriam definidos em Portaria Ministerial. Evidencia-se, portanto, que o ato do Poder Executivo responsável em definir o prazo máximo admissível para o pagamento das equalizações se materializava, à época, sob a forma de Portaria Ministerial. 
36.	As normas do Banco Central, bem como as Portarias, representam o ato jurídico essencial para conferir a necessária publicidade, transparência e legalidade acerca dos limites de equalização. Uma vez vigentes, vinculam inclusive as condutas dos Ministros titulares das pastas responsáveis por sua publicação, especialmente quando atuam na qualidade de membros da Câmara de Comércio Exterior. Conjeturar que os agentes públicos que editam normas não estão sujeitos a elas carece de lógica jurídica e afronta o princípio que configura todo o regime jurídico-administrativo essencial ao Estado de Direito, qual seja: o princípio da legalidade." (negrito meu) .
18.	Com efeito, a competência regulamentar atribuída por lei a determinado órgão implica em que, uma vez publicado o normativo, o próprio órgão a ele deve obrigatoriamente se submeter. O poder regulamentar concedido por lei ou pela Constituição aos órgãos públicos, aí incluída a auto-regulamentação, implica na obrigatoriedade legal de cumprimento dos regulamentos expedidos. É claro que, detendo a competência regulamentar, o órgão pode alterar o normativo a qualquer tempo, mas isso exige seja realizado o procedimento legalmente estabelecido, especialmente seja realizada uma nova publicação do novo normativo. Até que isso ocorra, o regulamento vigente deve ser observado. 
19.	Decorre daí que, se um determinado normativo objetiva regulamentar procedimento ou escopo de deliberação de competência de órgão colegiado, conforme previsão legal, o fato de o órgão competente pela edição do normativo integrar o colegiado não pode afastar a obrigatoriedade do seu cumprimento pelo colegiado e por qualquer de seus membros. Entendimento diverso conduziria à conclusão de que qualquer auto-regulamentação é inócua e, pior, que terceiros nunca terão previsibilidade em seu trato com a administração caso esse trato seja regido por norma auto-regulamentadora mutável a qualquer momento.
20.	Concordo, novamente, com as análises e conclusões da unidade técnica.
21.	Em resposta à diligência encaminhada pela unidade técnica, a STN apresentou novo argumento no sentido de que "não haveria, à época das contratações, dispositivos que limitassem o prazo máximo de equalização do Proex" (§§ 38 a 40 da instrução) . 
22.	Analisando o argumento, a unidade técnica apontou que tanto a Carta-Circular do Bacen, retro referida, quanto as portarias interministeriais, também retro referidas, estabeleciam o prazo máximo de 10 anos (120 meses) para a concessão de equalização nas operações de que se cuida (§§ 34 a 36 e 44 a 47 da instrução) . 
23.	O argumento complementar no sentido de que os prazos de equalização poderiam ser dilatados "em razão de aspectos de comercialização" foram corretamente afastados pela unidade técnica (§§ 48 a 50 da instrução) . Ademais, não há qualquer registro no sentido de que, com acerto ou erro, a Camex teria fundamentado a aprovação da extensão dos prazos de equalização das operações com base nessa possibilidade.
24.	Assim, concordo mais uma vez com as análises e conclusões da unidade técnica. 
25.	Em vista de todo o até agora exposto, entendo que restaram não afastados ou justificados os indícios de prática de atos irregulares e antieconômicos descritos pela unidade técnica em sua instrução.
		
IV - Da culpabilidade dos signatários das decisões que aprovaram a extensão do prazo de equalização
26.	Não restam dúvidas, assim, de que as normas incidentes sobre a questão estabeleciam o prazo máximo de 10 anos (120 meses) para concessão de equalização de taxas de juros nas operações de crédito de que se cuida. Tanto a Carta-Circular do Bacen quanto as portarias ministeriais que se sucederam no tempo estabeleciam esse prazo máximo. 
27.	Os gestores públicos que, em deliberação colegiada, decidiram pela extensão desse prazo para 25 anos (300 meses) , tinham pleno conhecimento não apenas de que os normativos impunham a referida limitação temporal, uma vez que a "excepcionalidade" que estaria sendo aprovada restou registrada nas atas de todas as decisões (§ 51, in fine, da instrução) , como também que a aprovação da extensão do prazo traria ônus adicionais para o TN. Como apontado pela unidade técnica, nas quatro operações sob análise, o Banco do Brasil apresentou, "no espelho das operações, um comparativo entre o que o Erário teria que suportar caso a operação fosse aprovada nas "condições regulamentares" versus o gasto que o Erário teria que suportar caso a operação fosse aprovada nas condições solicitadas, que estavam irregulares no tocante ao prazo de pagamento da equalização" (§ 51 da instrução) . 
28.	É importante registrar que não se tratava de recursos de pequena monta. Foram aprovados, nas quatro operações referidas, gastos adicionais para o TN no montante de aproximadamente R$ 44,6 milhões em valores originais, conforme cálculos realizados pela Secretaria do Tesouro Nacional, os quais, se não elididos os indícios de irregularidade, poderão ser considerados dano ao erário (§§ 27 e 28 da instrução) : 
 
Tabela 2: Dano decorrente da aprovação de pagamento de equalização de taxa de juros por prazo irregular. 
	Nº Operação Cofig
	País Importador
	Equalização efetuada¹
 (A) 
	Equalização regulamentar²
 (B) 
	Prejuízo apurado
 (A-B) 

	340
	Cuba
	16.335.058,48
	12.451.440,80
	3.883.617,68

	495
	Cuba
	29.804.044,18
	22.323.397,38
	7.480.646,80 

	533
	Cuba
	65.631.435,06
	46.265.836,57
	19.365.598,49 

	637
	Cuba
	51.769.438,69
	37.903.580,05
	13.865.858,64 

Fonte - Peça 14, p. 3-10 e peça 22
¹ valor desembolsado com a emissão de títulos NTN-I, considerando o Preço Unitário, em reais, nas datas das emissões dos títulos.
² valor que deveria ter sido desembolsado com a emissão de títulos NTN-I, caso o prazo considerado para o cálculo fosse 120 meses (10 anos) . 
29.	Como agravante, cabe ser destacado que não foram apresentados quaisquer estudos ou justificativas que fundamentassem a concessão da extensão de prazo fora dos limites estabelecidos, o que acarretaria tamanho acréscimo de ônus para o TN. 
30.	Chega a surpreender que, mesmo perante tais aspectos - extensão do prazo sem previsão regulamentar, acréscimo expressivo de ônus para o TN e ausência de fundamentação -, nenhum dos membros do colegiado tenha registrado qualquer questionamento ou solicitado maiores informações ou justificativas, especialmente acerca do cumprimento do prazo limite (§ 54 da instrução) .
31.	Nesse sentido, entendo que, a partir dos indícios apontados, e caso venham a ser confirmados, a conduta dos gestores que aprovaram as operações Cofig nº s 340, 495, 533 e 637 espelha culpa grave e prática de erro grosseiro, pelo que deverão então ser responsabilizados pela prática de atos ilegais e antieconômicos e pelos danos advindos dos atos praticados. 
32. 	Essas constatações levam-me a concordar com a unidade técnica no sentido de que há suficientes indícios - nessa etapa de juízo meramente preliminar necessário à conversão do processo em tomada de contas especial - de que os gestores descumpriram conscientemente normativos dos quais tinham conhecimento e não se desincumbiram dos cuidados prévios necessários a adoção das deliberações sob questionamento, especialmente em analisar as consequências econômicas dos seus atos para o TN, haja vista o significativo montante de "recursos públicos extras que seriam despendidos", do que também tinham conhecimento, e a total ausência de motivação ou justificativas para a adoção de prazo 150% superior ao máximo permitido (§ 54, in fine, da instrução) . 
	 
V - Conclusão
33.	Por todos os elementos retro descritos e analisados, pelos indícios de ocorrência de ilegalidades e de dano ao erário (pressupostos da instauração de TCE) , pela correlação dessas ilegalidades e dano às condutas praticadas pelos responsáveis apontados, ausentes até o momento quaisquer excludentes de culpabilidade, concordo com as propostas oferecidas uniformemente pela unidade técnica, no sentido de que sejam os presentes autos convertidos em tomada de contas especiais e que seja autorizado, desde já, a citação dos responsáveis para que ofereçam suas alegações de defesa (§ 86 e subitens da instrução) .
34.	Complementando essas propostas, e uma vez que se trata de deliberações diferentes, sobre diferentes operações de crédito, aprovadas por colegiados com composições diferentes, entendo ser mais racional que cada deliberação seja apreciada em processo próprio, para o que proporei a criação de quatro apartados, constituindo quatro TCE's, em cujos âmbitos serão analisadas, separadamente, cada uma das deliberações descritas na instrução da unidade técnica. 
35.	Assim, e apenas complementando as propostas apresentadas pela unidade técnica, manifesto-me por que o Tribunal aprove o Acórdão que ora submeto à deliberação deste Colegiado.
TCU, Sala das Sessões Ministro Luciano Brandão Alves de Souza, em 11 de dezembro de 2019.
AUGUSTO SHERMAN CAVALCANTI
Relator